---
title: "Séquence 4 : L'enquête sur les Héritiers"
subtitle: "Tableaux croisés sous Excel et RStudio"
author: "Marc O'Flaherty"
format: 
  revealjs:
    theme: simple
    slide-number: c/t
    lightbox: true
    chalkboard: true
    footer: "Séquence 4 - L3 Sciences Sociales"
    echo: true
---

# [A] Mission : Le Contexte
*Pourquoi certains enfants de "bonnes familles" échouent-ils ?*

## L'étude sociologique {.scrollable}

Nous travaillons sur l'article de **Gaële Henri-Panabière** (2010) : *« Élèves en difficultés de parents fortement diplômés »*.

### 📝 Travail à faire (Questions de contexte) :
À l'aide du document `TexteTD4.pdf`, répondez aux questions suivantes :

1.  **Quel est le champ de l’étude ?**
2.  **Quelle est l'unité statistique ?**
3.  **Quelle est l’année de la collecte ?**
4.  **Qui a collecté les données ?**
5.  **Quelle est la taille de l’échantillon ?**

::: {.callout-tip collapse="true"}
### 🔓 Voir les réponses (Spoiler)
1.  **Champ :** Élèves de 6ème/5ème de 4 collèges lyonnais (familles diplômées).
2.  **Unité :** Le collégien.
3.  **Année :** 1999.
4.  **Collecteur :** G. Henri-Panabière (recherche doctorale).
5.  **Taille :** 677 questionnaires.
:::

---

## Les enjeux du croisement

Dans les familles à fort capital culturel, la réussite est la norme. L'échec y est donc un paradoxe sociologique. 

**La question du jour :** Le **rang de naissance** (être l'aîné, le cadet ou l'unique) influence-t-il les chances de rencontrer des difficultés scolaires ?

# [B] Prise en main
*Exploration du dictionnaire et des données*

## Le dictionnaire des variables {.scrollable}

Ouvrez le fichier `TD4- ghp_mesheritiers_dico.rtf`.

### 🔍 Focus sur la Question 1 :
*   **Variable étudiée :** Aisance relationnelle au collège (« Comment se sent votre enfant au collège avec ses camarades »).
*   **Modalités :** 1. À l'aise / 2. Mal à l'aise / 3. Ça dépend / 4. Autre.
*   **Type de variable :** Qualitative nominale.

### 📁 Les données brutes :
Ouvrez `DonneesTD4.xlsx`.
*   **Colonnes :** Variables (V0001, V0002...).
*   **Lignes :** Individus (chaque élève).
*   **Formule Excel utile :** Pour voir les titres, figez la première ligne (*Affichage > Figer les volets*).

# [C] Analyse Croisée
*Le rang de naissance pèse-t-il sur les résultats ?*

## 1. Vérification des variables

L'énoncé signale deux variables de difficultés scolaires. Vérifions si elles sont identiques.

::: {.panel-tabset}
### 🟢 Excel
1. Créez un TCD.
2. Mettez `V0006` en ligne et `V0008` en colonne.
3. **Observation :** Les effectifs sont uniquement sur la diagonale. Les variables sont redondantes.

### 🔵 R
```{r}
#| label: check-vars
#| echo: true
#| message: false
library(tidyverse)
library(readxl)
df <- read_excel("data/DonneesTD4.xlsx")

# Comparaison rapide
table(df$V0006, df$V0008)
```
:::

## 2. Le Tri Croisé (Effectifs) {.scrollable}

Croisons les **Difficultés** (`V0008`) et le **Rang de naissance** (`V0153`).

::: {.panel-tabset}
### 🟢 Excel
1. **Lignes :** `V0153` (Rang) | **Colonnes :** `V0008` (Difficultés).
2. **Action :** Copiez les données (ex: plage A3:D6) et collez-les plus bas en "Valeurs".
3. **Formule :** Pour calculer le total ligne si besoin : `=SOMME(B4:D4)`.

### 🔵 R
```{r}
#| label: tri-croise
#| echo: true
library(questionr)

# Nettoyage pour les labels
tab <- table(df$V0153, df$V0008)
rownames(tab) <- c("Aînés", "Cadets", "Uniques")
colnames(tab) <- c("Réussite", "Moyens", "Difficultés")
tab
```
:::

## 3. Pourcentages en ligne

Pour comparer les profils, on ramène chaque ligne à 100%.

::: {.panel-tabset}
### 🟢 Excel
Dans votre tableau copié, si la case "Aînés en réussite" est en **B10** et le total ligne en **E10** :
*   **Formule :** `=B10/$E10` (puis étirez vers la droite).
*   *Note : Le $ bloque la colonne du total.*

### 🔵 R
```{r}
#| label: prop-ligne
#| echo: true
# lprop = pourcentages en ligne
lprop(tab)
```
:::

## 4. Test et Significativité {.scrollable}

::: {.panel-tabset}
### 🟢 Excel
1.  **Khi-deux :** Utilisez `=TEST.CHISQ(Plage_Observée; Plage_Théorique)`.
2.  *Note :* Excel demande de calculer d'abord le tableau théorique (Total Ligne * Total Col / Total Général).

### 🔵 R
```{r}
#| label: test-complet
#| echo: true
chisq.test(tab)
cramer.v(tab)
```

### 💡 Interprétation
*   **p-value < 0.05 :** Lien significatif (pas dû au hasard).
*   **V de Cramer :** Intensité du lien.
:::

# [D] Écarts à l'indépendance
*Visualiser ce qui "cloche"*

## Le graphique des écarts {.scrollable}

Un Mosaic Plot colore les cases selon les **résidus standardisés** : l'écart entre le réel et le théorique.

::: {.panel-tabset}
### 🔵 R (Graphique)
```{r}
#| label: mosaic-plot
#| fig-height: 5
# On utilise la fonction association du package vcd pour de meilleures couleurs
library(vcd)
assoc(tab, shade = TRUE, gp = shading_Friendly, 
      main = "Écarts à l'indépendance (Rang vs Résultats)")
```

### 📊 Lecture des couleurs
1.  **Bleu :** Sur-représentation (plus d'élèves que prévu).
2.  **Rouge :** Sous-représentation (moins d'élèves que prévu).
3.  **Blanc/Gris :** Conforme à l'indépendance (hasard).
:::

# Conclusion

## Ce qu'il faut retenir

1.  **Le TCD** permet de passer des individus aux groupes.
2.  **Les % en ligne** sont les outils du sociologue pour comparer des trajectoires.
3.  **Le $\chi^2$** sépare le signal du bruit (hasard).
4.  **Le Mosaic Plot** localise visuellement où se jouent les inégalités.

---

## 🔗 Ressources
* [Article Henri-Panabière (Cairn)](http://journals.openedition.org/sociologie/652)
* [Corrigé Excel TD4](data/DonneesTD4.xlsx)
