---
title: "Séquence 4 : L'enquête sur les Héritiers"
subtitle: "Tableaux croisés & Analyse des écarts"
author: "Marc O'Flaherty"
format: 
  revealjs:
    theme: simple
    slide-number: c/t
    lightbox: true
    chalkboard: true
    footer: "Séquence 4 - L3 Sciences Sociales"
    echo: true
---

# [A] Mission : Le Contexte
*Pourquoi certains enfants de "bonnes familles" échouent-ils ?*

## L'étude sociologique {.scrollable}

Nous travaillons sur l'article de **Gaële Henri-Panabière** (2010) : *« Élèves en difficultés de parents fortement diplômés »*.

### 📝 Travail à faire (Questions de contexte) :
À l'aide du document `TexteTD4.pdf`, répondez aux questions suivantes :

1.  **Quel est le champ de l’étude ?**
2.  **Quelle est l'unité statistique ?**
3.  **Quelle est l’année de la collecte ?**
4.  **Qui a collecté les données ?**
5.  **Quelle est la taille de l’échantillon ?**

::: {.callout-tip collapse="true"}
### 🔓 Voir les réponses (Spoiler)
1.  **Champ :** Élèves de 6ème/5ème de 4 collèges lyonnais (familles fortement diplômées).
2.  **Unité :** Le collégien (unité statistique de base).
3.  **Année :** 1999 (enquête de terrain).
4.  **Collecteur :** G. Henri-Panabière (pour sa recherche doctorale).
5.  **Taille :** 677 questionnaires exploitables.
:::

---

## La question de recherche

Dans ces familles, la réussite est la "norme". On cherche donc à identifier des facteurs de fragilité inhabituelle.

**Hypothèse :** Le **rang de naissance** influence-t-il les résultats ? Les "cadets" sont-ils plus fragiles que les "aînés" ?

# [B] Prise en main
*Exploration du dictionnaire et des données*

## Le dictionnaire des variables {.scrollable}

Ouvrez le fichier `TD4- ghp_mesheritiers_dico.rtf`.

### 🔍 Focus sur la Question 1 :
*   **Variable :** « Comment se sent votre enfant au collège avec ses camarades ».
*   **Modalités :** 1. À l'aise / 2. Mal à l'aise / 3. Ça dépend / 4. Autre.
*   **Type :** Qualitative nominale.

### 📁 Les données brutes :
Ouvrez `DonneesTD4.xlsx`.
*   **Lignes :** Chaque ligne est un élève différent.
*   **Colonnes :** Chaque colonne est une réponse (V0001...).
*   **Astuce Excel :** Sélectionnez la ligne 1, puis *Affichage > Figer les volets* pour garder les titres visibles.

# [C] Analyse Croisée
*Tableau Croisé Dynamique (TCD)*

## 1. Vérification des variables

L'énoncé signale deux variables de difficultés scolaires (`V0006` et `V0008`).

::: {.panel-tabset}
### 🟢 Excel
1. Créez un TCD.
2. Mettez `V0006` en lignes et `V0008` en colonnes.
3. Si les chiffres ne sont que sur la "diagonale", c'est que les deux variables disent exactement la même chose.

### 🔵 R
```{r}
#| label: setup
#| message: false
library(tidyverse)
library(readxl)
library(questionr)
df <- read_excel("data/DonneesTD4.xlsx")

# Comparaison
table(df$V0006, df$V0008)
```
:::

## 2. Le Tri Croisé (Effectifs) {.scrollable}

On croise le **Rang de naissance** (`V0153`) et les **Difficultés** (`V0008`).

::: {.panel-tabset}
### 🟢 Excel
1. **Lignes :** `V0153` | **Colonnes :** `V0008` | **Valeurs :** `V0008` (Nombre).
2. **Action :** Copiez ce tableau et collez-le plus bas en "Valeurs" pour faire vos calculs.
3. **Total Ligne :** Utilisez `=SOMME(B4:D4)` pour vérifier vos totaux.

### 🔵 R
```{r}
#| label: tab-brut
# Création du tableau de base
tab <- table(df$V0153, df$V0008)
rownames(tab) <- c("Aînés", "Cadets", "Uniques")
colnames(tab) <- c("Réussite", "Moyens", "Difficultés")
tab
```
:::

## 3. Pourcentages en ligne

Pour comparer les profils, on veut savoir : "Sur 100 Aînés, combien réussissent ?"

::: {.panel-tabset}
### 🟢 Excel
Si votre case "Aînés en réussite" est en **B20** et son total ligne en **E20** :
*   **Formule :** `=B20/$E20`
*   Le signe `$` permet de "bloquer" la colonne E quand vous étirez la formule vers la droite.

### 🔵 R
```{r}
#| label: tab-prop
lprop(tab)
```
:::

## 4. Test du Khi-deux {.scrollable}

Comme en régression, on cherche à savoir si le lien est statistiquement "significatif".

::: {.panel-tabset}
### 🟢 Excel
1. Calculez le tableau théorique (Total Ligne * Total Col / Total Général).
2. Utilisez la formule : `=TEST.CHISQ(Plage_Réelle ; Plage_Théorique)`.
3. Si le résultat est **< 0,05**, le lien est significatif.

### 🔵 R
```{r}
#| label: chi2
chisq.test(tab)
# Force du lien (0 à 1)
cramer.v(tab)
```
:::

# [D] Écarts à l'indépendance
*L'approche par les Résidus*

## Comprendre les écarts {.scrollable}

En régression, le **résidu** est l'écart entre le point réel et la droite. En tableau croisé, c'est la même chose !

*   **Résidu positif :** Sur-représentation (la case est plus remplie que prévu).
*   **Résidu négatif :** Sous-représentation.

::: {.panel-tabset}
### 🔵 R (Graphique des résidus)
```{r}
#| label: residus-plot
# On extrait les résidus du test du Khi-deux
res <- as.data.frame(chisq.test(tab)$residuals)

ggplot(res, aes(x = Var1, y = Freq, fill = Freq > 0)) +
  geom_bar(stat = "identity") +
  facet_wrap(~Var2) +
  scale_fill_manual(values = c("firebrick", "dodgerblue4"), 
                    labels = c("Sous-représenté", "Sur-représenté")) +
  theme_minimal() +
  labs(title = "Écarts à l'indépendance (Résidus)",
       x = "Rang de naissance", y = "Intensité de l'écart", fill = "Sens")
```

### 📊 Interprétation
Si la barre des "Cadets" dans le graphique "Difficultés" monte vers le haut (bleu), cela signifie que les cadets sont **plus souvent en difficulté** que ce que le hasard seul prévoirait. C'est le "signal" sociologique.
:::

# Conclusion

## Ce qu'il faut retenir

1.  **Le TCD** transforme des données individuelles en statistiques de groupe.
2.  **Les % en ligne** permettent de comparer des groupes d'inégales tailles (Aînés vs Cadets).
3.  **Les Résidus** (comme en régression) montrent où la réalité s'écarte du hasard (l'indépendance).
4.  **Le Khi-deux** valide que cet écart n'est pas un coup de chance.

---

## 🔗 Ressources
* [Article Henri-Panabière (Cairn)](http://journals.openedition.org/sociologie/652)
* [Corrigé Excel TD4](data/DonneesTD4.xlsx)
