---
title: "Statistique et informatique appliquées aux sciences sociales"
subtitle: "L3 Sciences Sociales - Séquence 1"
author: "Marc O'Flaherty"
format: 
  revealjs:
    theme: simple
    slide-number: c/t
    chalkboard: true
    footer: "Marc O'Flaherty - L3 Sciences Sociales"
    echo: true
---

# 1. Introduction & Données
*Fiche TD - Question 1*

## Le Jeu de Données : IDH
Pour comprendre les inégalités mondiales, nous utilisons les données du **PNUD** (Programme des Nations Unies pour le Développement).

* **Individus statistiques :** Ce sont des **Pays** (N ≈ 180).
* **Variables disponibles :**
    * *Espérance de vie* (Quantitative)
    * *Durée moyenne de scolarisation* (Quantitative)
    * *RNB par habitant* (Quantitative - Richesse)

> **Objectif :** Passer d'un tableau de chiffres illisible à des indicateurs clairs.


# 2. Tendance Centrale & Dispersion
*Fiche TD - Questions 2 & 3*

## La Moyenne vs La Médiane
Comment résumer une distribution en un seul chiffre ?

::: {.columns}
::: {.column width="50%"}
### La Moyenne
* **Calcul :** Somme des valeurs / Nombre total.
* **Défaut :** Sensible aux extrêmes.
    * *Exemple :* Si Bill Gates entre dans un bar, le "salaire moyen" explose.
:::

::: {.column width="50%"}
### La Médiane
* **Calcul :** La valeur du milieu (50% au-dessus, 50% en-dessous).
* **Qualité :** Robuste.
    * *Exemple :* Le salaire médian du bar ne bouge pas avec Bill Gates.
:::
:::

## La Dispersion : Variance & Écart-type
La moyenne cache la réalité. Tout le monde est-il "moyen" ?

* **La Variance ($V$) :** C'est la moyenne des carrés des écarts.
    * *Problème :* L'unité est au carré (des "ans²"). Ininterprétable.
* **L'Écart-type ($\sigma$) :** Racine carrée de la Variance.
    * *Solution :* On revient à l'unité d'origine.
    * *Sens :* C'est l'écart "typique" entre un pays et la moyenne mondiale.

## Les Quantiles (Le découpage du gâteau)
Pour voir les inégalités, on découpe la population en parts égales.

* **Quartiles (4 parts) :**
    * Q1 : Les 25% les plus pauvres.
    * Q2 (Médiane) : 50%.
    * Q3 : Les 75% (le début des 25% les plus riches).
* **Déciles (10 parts) :** D1 (les 10% les plus pauvres) à D9.

# 3. Visualisation Graphique
*Fiche TD - Questions 4 à 6*

## La Boîte à Moustache (Boxplot)
Un résumé visuel en 5 informations clés.

* La **Boîte** contient 50% des pays (l'écart inter-quartile).
* La **Barre** au milieu est la médiane.
* Les **Points** extérieurs sont les *Outliers* (pays atypiques).

## L'Histogramme
Pour voir la **forme** de la distribution.

* On crée des "classes" (ex: pays entre 50 et 60 ans d'espérance de vie).
* On compte combien de pays tombent dans chaque classe.
* Cela permet de voir si la distribution est "Normale" (en cloche) ou asymétrique.


# 4. Statistiques Bivariées
*Fiche TD - Questions 7 à 9*

## Covariance & Corrélation
Est-ce que quand la richesse augmente, l'espérance de vie augmente ?

* **Covariance :** Indique le sens (+ ou -), mais dépend des unités. Dur à lire.
* **Corrélation ($r$) :** Indique la **force** du lien (entre -1 et +1).
    * $r \approx 0$ : Aucun lien.
    * $r \rightarrow 1$ : Lien parfait positif.
    * $r \rightarrow -1$ : Lien parfait négatif.

## La Régression Linéaire
On cherche à **modéliser** le lien par une droite : $Y = aX + b$

* **$Y$** : Variable à expliquer (Espérance de vie).
* **$X$** : Variable explicative (PIB).
* **$a$ (pente)** : "Si le PIB augmente de 1$, de combien augmente l'espérance de vie ?"
* **$R^2$** : La qualité de la prédiction (entre 0 et 1).


# 5. Atelier Pratique R
*Passons aux choses sérieuses ! Copiez les codes suivants dans RStudio.*

## Étape 1 : Charger les données
Dans RStudio, créez un nouveau script et copiez ce code.

```{r}
#| echo: true
#| eval: false

# 1. Définir le dossier de travail (A adapter selon votre PC !)
# setwd("C:/MesDocuments/L3_Stats/TD1")

# 2. Lire le fichier CSV
# 'sep' définit le séparateur (souvent ";" ou ",")
# 'dec' définit la décimale ("." ou ",")
donnees <- read.csv("DonneesTD1.csv", sep = ";", dec = ",")

# 3. Vérifier que tout va bien
head(donnees) # Affiche les 6 premières lignes
str(donnees)  # Affiche la structure des variables

```

## Étape 2 : Calculs Univariés (A vous de jouer)
Remplacez les ___ par le nom des variables (ex: donnees$Esperance_Vie).
```{r}
#| echo: true
#| eval: false

# --- Calcul de la Moyenne ---
# na.rm = TRUE permet d'ignorer les valeurs manquantes
moyenne_vie <- mean(___, na.rm = TRUE)
print(moyenne_vie)

# --- Calcul de l'Écart-type (Standard Deviation) ---
ecart_type <- sd(___, na.rm = TRUE)

# --- Résumé complet (Moyenne, Médiane, Quartiles) ---
summary(___)
```

## Étape 3 : Graphiques
Visualisons la distribution de l'Espérance de Vie.
```{r}
#| echo: true
#| eval: false

# --- Histogramme ---
# col = couleur, main = Titre, xlab = étiquette axe X
hist(donnees$Esperance_Vie, 
     col = "lightblue", 
     main = "Distribution de l'Espérance de Vie",
     xlab = "Années")

# --- Boîte à Moustache ---
boxplot(donnees$Esperance_Vie,
        col = "orange",
        main = "Boîte à moustache - Espérance de vie")
```

## Étape 4 : Corrélation & Régression
Y a-t-il un lien entre Richesse (PIB) et Santé (Espérance de vie) ?
```{r}
#| echo: true
#| eval: false

# --- 1. Corrélation ---
cor(donnees$PIB, donnees$Esperance_Vie, use = "complete.obs")

# --- 2. Nuage de points ---
plot(x = donnees$PIB, 
     y = donnees$Esperance_Vie,
     pch = 19, # Forme des points
     col = "blue",
     xlab = "PIB par habitant",
     ylab = "Espérance de vie")

# --- 3. Droite de régression ---
modele <- lm(Esperance_Vie ~ PIB, data = donnees)
abline(modele, col = "red", lwd = 2) # Ajoute la ligne rouge
```

## Fin de la séquence 1