---
title: "Séquence 4 : L'enquête sur les Héritiers"
subtitle: "Tableaux croisés & Analyse des écarts"
author: "Marc O'Flaherty"
format: 
  revealjs:
    theme: simple
    slide-number: c/t
    lightbox: true
    chalkboard: true
    footer: "Séquence 4 - L3 Sciences Sociales"
    echo: true
---

# L'énoncé : Votre mission
*Comprendre le paradoxe de l'échec scolaire*

**L'objectif :** Explorer pourquoi certains enfants de familles très diplômées rencontrent des difficultés scolaires. Est-ce une question de "rang de naissance" ?

---

### Le parcours de l'enquête :
1.  **Exploration (A & B) :** Comprendre qui a été interrogé et comment les données sont codées.
2.  **Croisement (C) :** Construire un Tableau Croisé (TCD) pour comparer Aînés et Cadets.
3.  **Vérification (C) :** Utiliser le test du **Khi-deux** pour savoir si nos résultats sont dus au hasard.
4.  **Visualisation (D) :** Analyser les **Résidus** pour voir où la réalité s'écarte du modèle.

# [A] Mission : Le Contexte
*Analyse des difficultés scolaires (G. Henri-Panabière)*

## L'étude sociologique {.scrollable}

Nous travaillons sur l'article de **Gaële Henri-Panabière** (2010) : *« Élèves en difficultés de parents fortement diplômés »*.

### 📝 Travail à faire (Questions de contexte) :
À l'aide du document `TexteTD4.pdf`, répondez aux questions suivantes :

1.  **Quel est le champ de l’étude ?**
2.  **Quelle est l'unité statistique ?**
3.  **Quelle est l’année de la collecte ?**
4.  **Qui a collecté les données ?**
5.  **Quelle est la taille de l’échantillon ?**

<details>
<summary>**Cliquez ici pour voir les réponses**</summary>
1.  **Champ :** Élèves de 6ème/5ème de 4 collèges lyonnais (familles fortement diplômées).
2.  **Unité :** Le collégien (unité statistique de base).
3.  **Année :** 1999 (enquête de terrain).
4.  **Collecteur :** G. Henri-Panabière (recherche doctorale).
5.  **Taille :** 677 questionnaires exploitables.
</details>

---

## La question de recherche

L'objectif est d'identifier des facteurs de fragilité inhabituelle au sein de familles dotées d'un fort capital culturel.

**Hypothèse de travail :** Le **rang de naissance** (Aîné / Cadet / Unique) influence-t-il la probabilité de rencontrer des difficultés scolaires ?

# [B] Prise en main
*Exploration du dictionnaire et des données*

## Le dictionnaire des variables {.scrollable}

Ouvrez le fichier `TD4- ghp_mesheritiers_dico.rtf`.

### 🔍 Focus sur la Question 1 :
*   **Libellé :** « Comment se sent votre enfant au collège avec ses camarades ».
*   **Modalités :** 1. À l'aise / 2. Mal à l'aise / 3. Ça dépend / 4. Autre / 9. NR.
*   **Type de variable :** Qualitative nominale.

### 📁 Les données brutes :
Ouvrez `DonneesTD4.xlsx`.  
*   **Structure :** 1 ligne = 1 individu | 1 colonne = 1 variable.  
*   **Méthode :** Les données sont codées. Pour les analyser, il faut toujours croiser le fichier Excel avec le dictionnaire RTF.  

# [C] Analyse Croisée
*Tableau Croisé Dynamique (TCD)*

## 1. Créer le TCD sur Excel

Croisons le **Rang de naissance** (`V0153`) et les **Difficultés** (`V0008`).

1. **Lignes :** `V0153`.
2. **Colonnes :** `V0008`.
3. **Valeurs :** `V0008` (choisir le paramètre "Nombre").

::: {.callout-note}
### Astuce TCD
Pour obtenir les pourcentages directement : *Clic droit dans le tableau > Afficher les valeurs > % du total de la ligne*.
:::

## 2. Le script de base sous R {.scrollable}

Voici le code pour importer les données et créer le tableau d'effectifs.

```{r}
#| label: setup-r
#| echo: true
#| message: false
library(tidyverse)
library(readxl)
library(questionr)

# Importation
df <- read_excel("data/DonneesTD4.xlsx")

# Tableau d'effectifs (V0153 x V0008)
tab <- table(df$V0153, df$V0008)

# Labellisation pour la clarté
rownames(tab) <- c("Aînés", "Cadets", "Uniques")
colnames(tab) <- c("Difficultés", "Moyen", "Réussite")
print(tab)
```

## 3. Calcul des pourcentages en ligne

Il est nécessaire de passer en pourcentages pour comparer les profils.

::: {.panel-tabset}
### 🟢 Excel (Formule)
*   *Note : Le symbole $ bloque la colonne E pour permettre d'étirer la formule.*  


### 🔵 R (Script)
```{r}
#| label: lprop-r
#| echo: true
# Utilisation du package questionr
lprop(tab)
```
:::

## 4. Test du Khi-deux {.scrollable}

Le lien observé entre le rang et les difficultés est-il dû au hasard ?

::: {.panel-tabset}
### 🟢 Excel (Méthode manuelle)
1.  **Tableau Théorique :** Calculez pour chaque case : `(Total Ligne * Total Col) / Total Général`.
2.  **Test :** `=TEST.CHISQ(Plage_Réelle ; Plage_Théorique)`.

### 🔵 R (Script)
```{r}
#| label: chi2-r
#| echo: true
chisq.test(tab)

# Mesure de l'intensité (V de Cramer)
cramer.v(tab)
```

### 💡 Interprétation
Avec une **p-value = 0.147**, le résultat est supérieur au seuil de 0.05.   
**Conclusion :** Il n'y a **aucun lien statistique significatif**. Dans notre échantillon, le rang de naissance n'a pas d'influence prouvée sur les résultats. Les légers écarts que l'on peut observer dans le tableau sont très probablement dus au simple hasard.
:::

# [D] Analyse des écarts
*Visualiser la structure des données*

## Calculer les Résidus sur Excel {.scrollable}

Le **résidu** mesure l'intensité de l'écart. Un résidu > 2 ou < -2 indique une sur/sous-représentation forte.

### La méthode pas-à-pas :
1.  Calculez votre **Tableau Théorique** (voir slide précédente).
2.  Créez un nouveau tableau pour les **Résidus**.
3.  Dans la première case (ex: Aînés/Réussite), tapez la formule :
    `=(Observé - Théorique) / RACINE(Théorique)`
4.  Étirez la formule. 
5.  **Analyse :** Si la valeur est positive, le groupe est sur-représenté. Si elle est négative, il est sous-représenté.

---

## Visualisation R (Résidus) {.scrollable}

On observe graphiquement ce que nous venons de calculer.

```{r}
#| label: residus-plot
#| echo: true
# Extraction des résidus standardisés
res <- as.data.frame(chisq.test(tab)$residuals)

ggplot(res, aes(x = Var2, y = Freq, fill = Freq > 0)) +
  geom_bar(stat = "identity") +
  facet_wrap(~Var1) +
  scale_fill_manual(values = c("firebrick", "dodgerblue4"),
                    labels = c("Sous-représenté", "Sur-représenté")) +
  theme_minimal() +
  labs(title = "Écarts à  l'indépendance (Résidus)",
       x = "Difficulté scolaire", y = "Intensité de l'écart", fill = "Sens")
```

## Pourquoi pas une régression ?

::: {.callout-note}
### Théorie
La **régression linéaire** (droite) nécessite des variables quantitatives (ex: Revenu en €). 
Pour des variables **qualitatives** (catégories comme le Rang), on utilise le **Khi-deux**. 
Les **résidus** que nous venons de tracer sont l'équivalent des résidus de régression : ils mesurent l'écart entre la réalité et la prédiction (ici, la prédiction d'indépendance).
:::

# Conclusion

## Synthèse Séquence 4

1.  **Le TCD** est l'outil pivot pour croiser deux variables qualitatives.  
2.  **La p-value** est le juge de paix : si elle est > 0.05, les variables sont considérées comme indépendantes, il n'y a pas de lien statistique significatif.  
3.  **Les pourcentages en ligne** permettent de comparer des comportements de groupes.  
4.  **Le script R** permet d'automatiser et de fiabiliser ces étapes.  

---

## 🔗 Ressources
* [Article Henri-Panabière (Cairn)](http://journals.openedition.org/sociologie/652)
* [Corrigé Excel TD4](https://y.yarn.co/6e13b700-cce4-47e6-a5db-5999fd581141_text.gif)
