---
title: "Séquence 2 : Sociologie électorale & Inégalités"
subtitle: "Analyse du vote parisien (Présidentielle 2022)"
author: "Marc O'Flaherty"
format: 
  revealjs:
    theme: simple
    slide-number: c/t
    lightbox: true
    chalkboard: true
    footer: "Séquence 2 - L3 Sciences Sociales"
    echo: true
---

# Introduction & Données
*Le vote est-il une question de revenus ?*

## Le jeu de données {.scrollable}

Nous analysons les résultats du 1er tour 2022 dans les **20 arrondissements de Paris**.

* **Source :** Julia Cagé & Thomas Piketty (*Une histoire du conflit politique*) + INSEE.
* **Variables :**
    * `Médiane du revenu` : Niveau de richesse de l'arrondissement.
    * `Votes (%)` : Mélenchon (JLM), Zemmour (EZ), Le Pen (MLP), Macron (EM).

::: {.callout-note}
### Hypothèse de travail
Existe-t-il une corrélation linéaire entre la richesse d'un arrondissement et son orientation politique ?
:::

## Préparation des données

::: {.panel-tabset}

### 🟢 Excel
1. Ouvrez votre fichier Excel.


### 🔵 R (Importation)
::: {style="max-height: 400px; overflow-y: auto;"}
```{r}
#| label: setup-data
#| echo: true
#| message: false

library(tidyverse)
library(ggplot2)
library(readxl) # Nécessaire pour lire le Excel

# --- ÉTAPE 1 : DÉFINIR LE CHEMIN ---
mon_fichier <- "data/DonneesTD2.xlsx"

# --- ÉTAPE 2 : IMPORTER ET RENOMMER ---
df <- read_excel(mon_fichier) %>%
  rename( # Fonction pour renommer mes variables
    # Nouveau_Nom = Ancien_Nom_Excel
    Arrondissement = IDCOM,
    JLM = pvoixMELENCHON,
    EZ = pvoixZEMMOUR,
    MLP = pvoixMLEPEN,
    EM = pvoixMACRON,
    Revenu = `Médiane du revenu disponible par unité de consommation en 2019, en euros`
  )

# Aperçu pour vérifier que tout va bien
head(df, 3)
```
:::
:::

# 1. Statistiques Univariées
*Min, Max, Dispersion*

## Indicateurs de position et dispersion {.scrollable}

Calculez les indicateurs suivants pour toutes les variables (Revenus et Candidats).

::: {.panel-tabset}
### 🟢 Formules Excel
| Indicateur | Formule Excel |
| :--- | :--- |
| **Min** | `=MIN(Plage)`|  
| **Quartile 1 (Q1)** | `=QUARTILE.EXC(Plage; 1)` |
| **Médiane (Q2)** | `=MEDIANE(Plage)` |
| **Quartile 3 (Q3)** | `=QUARTILE.EXC(Plage; 3)` |
| **Max** |`=MAX(Plage)` |  
| **Étendue** | `= MAX(Plage) - MIN(Plage)` |
| **Écart Inter-Q (EIQ)** | `= Q3 - Q1` (Calcul manuel) |
| **EIQ Relatif** | `= EIQ / Médiane` (Calcul manuel) |
| **Rapport Inter-Q** | `= Q3 / Q1` (Calcul manuel) |
| **Variance** | `=VAR.S(Plage)` |
| **Écart-Type** | `=ECARTYPE.STANDARD(Plage)` |
| **Coeff. Variation** | `= Ecart-Type / Moyenne` |

### 🔵 Code R
```{r}
#| label: univar
#| echo: true
#| message: false

library(dplyr)
library(tidyr)

# Calcul groupé pour TOUTES les variables (Logique SQL : GROUP BY)
tableau_stats <- df %>%
  select(Revenu, JLM, EZ, MLP, EM) %>%
  pivot_longer(cols = everything(), names_to = "Variable", values_to = "Valeur") %>%
  group_by(Variable) %>%
  summarise(
    Min = min(Valeur),
    Q1 = quantile(Valeur, 0.25),
    Mediane = median(Valeur),
    Q3 = quantile(Valeur, 0.75),
    Max = max(Valeur),
    Etendue = max(Valeur) - min(Valeur),
    EIQ = quantile(Valeur, 0.75) - quantile(Valeur, 0.25),
    EIQ_Rel = (quantile(Valeur, 0.75) - quantile(Valeur, 0.25)) / median(Valeur),
    Rap_IQ = quantile(Valeur, 0.75) / quantile(Valeur, 0.25),
    Var = var(Valeur),
    Ecart_Type = sd(Valeur),
    CV = sd(Valeur) / mean(Valeur)
  ) %>%
  mutate(across(where(is.numeric), ~round(., 3)))

print(tableau_stats)
```
:::

## Interprétation des résultats {.scrollable}

::: {.callout-note icon=false}
### 💡 Lecture 1 : Les extrêmes et la dispersion absolue (EIQ et Étendue)
L'observation des indicateurs bruts nous montre la réalité géographique des votes sur le territoire parisien :

* **Le grand écart (Mélenchon) :** C'est le vote le plus polarisé en valeur absolue. Son score varie de **9%** à **47%** (une Étendue massive de 38 points). La moitié centrale de ses électeurs est dispersée sur une large plage de 16 points (son EIQ).
* **L'homogénéité (Macron) :** Bien qu'il ait une étendue de 25 points, sa médiane est très haute (41%). Son EIQ de 12 points montre une base électorale large et présente dans quasiment tous les arrondissements.
* **Le plafond de verre (Le Pen) :** Avec un minimum à 4% et un maximum à 7%, l'étendue est de seulement 3 points. Le vote est uniformément faible et ne varie quasiment pas (EIQ de 1 point).
:::

::: {.callout-tip icon=false}
### 🎯 Lecture 2 : La dispersion relative (L'intensité de la ségrégation)

C'est ici que le **Coefficient de Variation (CV)** et l'**EIQ Relatif** révèlent la vraie sociologie des votes. En divisant la dispersion par le score moyen/médian, on neutralise la taille du candidat :

* **Le miroir Zemmour / Mélenchon :** Zemmour a un tout petit EIQ brut (4 points) contre 16 pour Mélenchon. Pourtant, leurs indicateurs relatifs sont quasi identiques : **CV à 42%** et **EIQ Relatif autour de 60%**. Cela prouve sociologiquement que ces deux votes fonctionnent exactement de la même manière : ce sont des votes de "niche" extrêmement concentrés dans certains arrondissements spécifiques. Passer d'un quartier à un autre fait doubler ou diviser par deux leur score (Rapport Inter-Q > 170%).
* **L'alignement Macron / Revenus :** Le vote Macron affiche un CV de **20%** et un EIQ relatif de **29%**, ce qui est remarquablement proche de la dispersion des revenus parisiens (CV **20%**, EIQ Relatif **24%**). Cela illustre une ségrégation modérée et spatialement très étalée.
:::


# 2. Analyse Bivariée
*Lien Revenu / Vote*

## Corrélation et Régression ($r$ et $R^2$) {.scrollable}

On cherche à analyser la relation entre le vote de chaque candidat ($Y$) et le revenu médian ($X$).

::: {.panel-tabset}
### 🟢 Formules Excel
Pour un candidat donné (ex: colonne EM) en fonction du Revenu :

| Indicateur | Formule Excel |
| :--- | :--- |
| **Covariance** | `=COVARIANCE.PEARSON(Col_Vote; Col_Revenu)` |
| **Corrélation ($r$)** | `=COEFFICIENT.CORRELATION(Col_Vote; Col_Revenu)` |
| **R² (Détermination)** | `=COEFFICIENT.DETERMINATION(Col_Vote; Col_Revenu)` |

*Note : Le R² peut aussi s'obtenir simplement en mettant le $r$ au carré (`= Cellule_r ^ 2`).*

### 🔵 Code R
```{r}
#| label: bivar-revenu
#| echo: true
#| message: false

library(dplyr)
library(tidyr)

# Calcul des indicateurs bivariés pour chaque candidat par rapport au Revenu
tableau_bivarie <- df %>%
  # 1. On garde le Revenu (notre X) et on rassemble les candidats (nos Y)
  select(Revenu, JLM, EZ, MLP, EM) %>%
  pivot_longer(cols = -Revenu, names_to = "Candidat", values_to = "Score_Vote") %>%
  # 2. On groupe par candidat (équivalent d'un GROUP BY)
  group_by(Candidat) %>%
  # 3. On calcule les trois indicateurs demandés
  summarise(
    Covariance = cov(Score_Vote, Revenu),
    r = cor(Score_Vote, Revenu),
    R2 = cor(Score_Vote, Revenu)^2
  ) %>%
  # 4. On arrondit pour la lisibilité
  mutate(across(where(is.numeric), ~round(., 3)))

print(tableau_bivarie)
```

:::

## Interprétation des résultats {.scrollable}

::: {.callout-note icon=false}
### 💡 Interprétation des résultats
* **La Covariance :** Elle indique le sens de la relation (positive ou négative), mais sa valeur brute est difficile à interpréter car elle dépend des unités (ici, on multiplie des % par des euros).
* **Le coefficient de corrélation ($r$) :** Il standardise la relation entre -1 et 1.
    * EM et EZ ($r > 0$) : Corrélation **positive** (plus le revenu monte, plus le vote monte).
    * JLM ($r < 0$) : Corrélation **négative** (plus le revenu monte, plus le vote baisse).
* **Le $R^2$ (Pouvoir explicatif) :** C'est le pourcentage de la variance du vote qui est "expliqué" par le revenu. Par exemple, si le $R^2$ de Macron est de $0.85$, cela signifie que **85% des écarts de vote pour Macron d'un arrondissement à l'autre s'expliquent uniquement par la différence de revenu**.
:::


# 3. Visualisation
*Nuage de points*

## Graphique comparatif {.scrollable}

Représentez les votes EZ, EM et JLM en fonction du revenu sur un même graphique.

::: {.panel-tabset}
### 🟢 Excel
1. Sélectionnez la colonne `Revenu` (X) et les colonnes `JLM`, `EZ`, `EM` (Y).
2. Insertion > Nuage de points.
3. Le revenu doit être en axe horizontal (Abscisses).

### 🔵 R (ggplot)
```{r}
#| label: plot-votes
#| echo: true
#| fig-height: 4

ggplot(df, aes(x = Revenu)) +
  geom_point(aes(y = EM, color = "Macron"), size=3) +
  geom_smooth(aes(y = EM, color = "Macron"), method="lm", se=FALSE) +
  
  geom_point(aes(y = JLM, color = "Mélenchon"), size=3) +
  geom_smooth(aes(y = JLM, color = "Mélenchon"), method="lm", se=FALSE) +
  
  geom_point(aes(y = EZ, color = "Zemmour"), size=3) +
  geom_smooth(aes(y = EZ, color = "Zemmour"), method="lm", se=FALSE) +
  
  # Axe X : Espace pour les milliers
  scale_x_continuous(labels = scales::label_number(big.mark = " ")) +
  
  # Axe Y : Conversion automatique 0.3 -> 30%
  # accuracy = 1 permet d'arrondir à l'entier (30% et pas 30.0%)
  scale_y_continuous(labels = scales::label_percent(accuracy = 1)) +
  # ----------------------
  
  labs(title = "Vote selon le revenu à Paris", y = "% de voix", x = "Revenu Médian (€)") +
  theme_minimal()
```
:::

# 4. Cartographie (Khartis)
*Spatialisation du vote*

## Consignes Khartis {.scrollable}

Réalisez 4 cartes distinctes (JLM, EZ, EM, Revenu) pour comparer les géographies.

1.  **Import :** Copiez les colonnes `IDCOM` (Arrondissement), `Votes` et `Revenu` dans Khartis.
2.  **Fond de carte :** Arrondissements de Paris (code postal ou INSEE).
3.  **Visualisation :**
    * Variable de Ratio (%) $\rightarrow$ **Couleurs Ordonnées** (Choroplèthe).
    * Discrétisation : Essayez *Jenks* ou *Quantiles* pour bien voir les contrastes.
4.  **Export :** Téléchargez les 4 images pour les mettre côte à côte dans votre rapport.

::: {.callout-tip}
### Ce qu'il faut regarder
Observez l'opposition **Est / Ouest** parisienne. Le vote Mélenchon se superpose-t-il aux zones à bas revenus ? Le vote Zemmour suit-il la même géographie que le vote Macron ?
:::

# 5. Analyse Sociologique
*Synthèse des résultats et infographies*

## Interprétation des résultats (Données + Images) {.scrollable}

En vous appuyant sur vos calculs et les graphiques fournis :

### 1. La polarisation économique (Vos calculs)
* **Macron / Zemmour :** Forte corrélation positive avec le revenu. Ce sont des votes de classes aisées (Ouest Parisien).
* **Mélenchon :** Forte corrélation négative. Vote des quartiers populaires (Nord-Est).
* **Le Pen :** Faiblement représentée à Paris, corrélation moins nette (vote plus péri-urbain/rural que parisien intra-muros).

### 2. Les dynamiques historiques (Infographies)
* **Le basculement ouvrier :** Historiquement à gauche (Mitterrand 81), le vote ouvrier s'est effondré vers l'abstention et l'extrême droite.
* **Le vote "Cadre" :** Cœur de l'électorat Macron (et Zemmour à Paris), alors qu'il se partageait davantage auparavant.
* **L'abstention :** Très marquée chez les ouvriers/employés, faible chez les cadres. Cela renforce le poids politique des classes aisées.

::: {.callout-important}
### Conclusion
À Paris, le revenu est un **prédicteur presque parfait** du vote ($R^2 > 0.9$ pour EM et JLM). La fracture géographique Est/Ouest recoupe parfaitement la fracture sociale.
:::

::: {.callout-note appearance="minimal"}
### 🔗 Accéder au corrigé
[Cliquez ici pour accéder au Excel corrigé](https://y.yarn.co/6e13b700-cce4-47e6-a5db-5999fd581141_text.gif)
:::