---
title: "Séquence 4 : L'enquête sur les Héritiers"
subtitle: "Tableaux croisés & Analyse des écarts"
author: "Marc O'Flaherty"
format: 
  revealjs:
    theme: simple
    slide-number: c/t
    lightbox: true
    chalkboard: true
    footer: "Séquence 4 - L3 Sciences Sociales"
    echo: true
---

# [A] Mission : Le Contexte
*Pourquoi certains enfants de "bonnes familles" échouent-ils ?*

## L'étude sociologique {.scrollable}

Nous travaillons sur l'article de **Gaële Henri-Panabière** (2010) : *« Élèves en difficultés de parents fortement diplômés »*.

### 📝 Travail à faire (Questions de contexte) :
À l'aide du document `TexteTD4.pdf`, répondez aux questions suivantes :

1.  **Quel est le champ de l’étude ?**
2.  **Quelle est l'unité statistique ?**
3.  **Quelle est l’année de la collecte ?**
4.  **Qui a collecté les données ?**
5.  **Quelle est la taille de l’échantillon ?**

::: {.callout-tip collapse="true"}
## 🔓 Cliquez ici pour voir les réponses
1.  **Champ :** Élèves de 6ème/5ème de 4 collèges lyonnais (familles fortement diplômées).
2.  **Unité :** Le collégien (unité statistique de base).
3.  **Année :** 1999 (enquête de terrain).
4.  **Collecteur :** G. Henri-Panabière (pour sa recherche doctorale).
5.  **Taille :** 677 questionnaires exploitables.
:::

---

## La question de recherche

On cherche à identifier des facteurs de fragilité inhabituelle.

**Hypothèse :** Le **rang de naissance** influence-t-il les résultats ? 

::: {.callout-important}
### Pourquoi pas de "droite de régression" ?
La régression linéaire demande des chiffres (ex: Revenu vs Âge). Ici, nos variables sont des **catégories** (Aîné/Cadet). On ne peut pas tracer de droite, on utilise donc le **Khi-deux** pour voir si les groupes se comportent différemment.
:::

# [B] Prise en main
*Exploration du dictionnaire et des données*

## Le dictionnaire des variables {.scrollable}

Ouvrez le fichier `TD4- ghp_mesheritiers_dico.rtf`.

### 🔍 Focus sur la Question 1 :
*   **Variable :** « Comment se sent votre enfant au collège avec ses camarades ».
*   **Modalités :** 1. À l'aise / 2. Mal à l'aise / 3. Ça dépend / 4. Autre.
*   **Type :** Qualitative nominale.

# [C] Analyse Croisée
*Tableau Croisé Dynamique (TCD)*

## 1. Créer le TCD sur Excel

1. **Lignes :** `V0153` (Rang) | **Colonnes :** `V0008` (Difficultés).
2. **Valeurs :** `V0008` (Nombre).

::: {.callout-tip}
### ⚡ Astuce : Le mode % direct
Pas besoin de faire des formules ! 
*   Faites un clic droit dans le tableau > *Afficher les valeurs* > **% du total de la ligne**.
*   Excel transforme tout instantanément.
:::

## 2. Test du Khi-deux {.scrollable}

On cherche à savoir si le lien est statistiquement "significatif".

::: {.panel-tabset}
### 📊 Vos résultats
```{r}
#| label: result-chi2
#| echo: false
cat("X-squared = 6.7894, df = 4, p-value = 0.1474\nV de Cramer = 0.082")
```

### 💡 Interprétation
*   **p-value (0.147) > 0.05 :** Le test échoue. On ne peut pas rejeter l'hypothèse de hasard.
*   **Conclusion :** Le rang de naissance **n'a pas d'influence significative** sur les difficultés scolaires dans cet échantillon.
*   **V de Cramer (0.08) :** Le lien est extrêmement faible (proche de 0).
:::

# [D] Écarts à l'indépendance
*Visualiser le "Signal"*

## Les Résidus (L'écart au modèle) {.scrollable}

En régression, le résidu est l'écart à la droite. En TCD, c'est l'écart à la **moyenne générale**.

### 🟢 Méthode Excel (Visuelle)
1. Créez un graphique en barres de vos **% en ligne**.
2. Ajoutez une série qui correspond au **Profil Moyen** (le total général).
3. **Analyse :** Si les barres des "Aînés" sont identiques aux barres "Moyennes", il n'y a pas d'écart (Indépendance).

## Visualisation R (Résidus)

Même si le test n'est pas significatif, on regarde où sont les plus gros écarts (les barres les plus hautes).

```{r}
#| label: setup-data
#| echo: false
#| message: false
library(tidyverse)
library(readxl)
library(questionr)
df <- read_excel("data/DonneesTD4.xlsx")
tab <- table(df$V0153, df$V0008)
rownames(tab) <- c("Aînés", "Cadets", "Uniques")
colnames(tab) <- c("Réussite", "Moyens", "Difficultés")
```

```{r}
#| label: residus-plot
#| echo: true
res <- as.data.frame(chisq.test(tab)$residuals)

ggplot(res, aes(x = Var1, y = Freq, fill = Freq > 0)) +
  geom_bar(stat = "identity") +
  facet_wrap(~Var2) +
  scale_fill_manual(values = c("firebrick", "dodgerblue4"), labels = c("Sous-représenté", "Sur-représenté")) +
  theme_minimal() + labs(title = "Écarts à l'indépendance (Résidus)", x = "Rang", y = "Intensité de l'écart", fill = "Sens")
```

# Conclusion

## Ce qu'il faut retenir

1.  **Indépendance :** Si la p-value > 0.05, les variables n'ont pas de lien prouvé.
2.  **Profils :** On compare les % de chaque groupe au % global pour voir qui s'écarte de la norme.
3.  **Régression qualitative :** Le Khi-deux remplace la droite de régression quand on travaille sur des catégories et non des mesures.

---

## 🔗 Ressources
* [Article Henri-Panabière (Cairn)](http://journals.openedition.org/sociologie/652)
* [Corrigé Excel TD4](data/DonneesTD4.xlsx)
