---
title: "Séquence 2 : Sociologie électorale & Inégalités"
subtitle: "Analyse du vote parisien (Présidentielle 2022)"
author: "Marc O'Flaherty"
format: 
  revealjs:
    theme: simple
    slide-number: c/t
    lightbox: true
    chalkboard: true
    footer: "Séquence 2 - L3 Sciences Sociales"
    echo: true
---

# Introduction & Données
*Le vote est-il une question de revenus ?*

## Le jeu de données {.scrollable}

Nous analysons les résultats du 1er tour 2022 dans les **20 arrondissements de Paris**.

* **Source :** Julia Cagé & Thomas Piketty (*Une histoire du conflit politique*) + INSEE.
* **Variables :**
    * `Médiane du revenu` : Niveau de richesse de l'arrondissement.
    * `Votes (%)` : Mélenchon (JLM), Zemmour (EZ), Le Pen (MLP), Macron (EM).

::: {.callout-note}
### Hypothèse de travail
Existe-t-il une corrélation linéaire entre la richesse d'un arrondissement et son orientation politique ?
:::

## Préparation des données

::: {.panel-tabset}

### 🟢 Excel
1. Ouvrez votre fichier Excel.


### 🔵 R (Importation)
::: {style="max-height: 400px; overflow-y: auto;"}
```{r}
#| label: setup-data
#| echo: true
#| message: false

library(tidyverse)
library(ggplot2)
library(readxl) # Nécessaire pour lire le Excel

# --- ÉTAPE 1 : DÉFINIR LE CHEMIN ---
mon_fichier <- "data/DonneesTD2.xlsx"

# --- ÉTAPE 2 : IMPORTER ET RENOMMER ---
df <- read_excel(mon_fichier) %>%
  rename( # Fonction pour renommer mes variables
    # Nouveau_Nom = Ancien_Nom_Excel
    Arrondissement = IDCOM,
    JLM = pvoixMELENCHON,
    EZ = pvoixZEMMOUR,
    MLP = pvoixMLEPEN,
    EM = pvoixMACRON,
    Revenu = `Médiane du revenu disponible par unité de consommation en 2019, en euros`
  )

# Aperçu pour vérifier que tout va bien
head(df, 3)
```
:::
:::

# 1. Statistiques Univariées
*Min, Max, Dispersion*

## Indicateurs de position et dispersion {.scrollable}

Calculez les indicateurs suivants pour toutes les variables (Revenus et Candidats).

::: {.panel-tabset}
### 🟢 Formules Excel
| Indicateur | Formule Excel (Fr) |
| :--- | :--- |
| **Min** | `=MIN(Plage)`|  
| **Max** |`=MAX(Plage)` |  
| **Moyenne** | `=MOYENNE(Plage)` |
| **Médiane** | `=MEDIANE(Plage)` |
| **Quartile 1** | `=QUARTILE.EXC(Plage; 1)` |
| **Quartile 3** | `=QUARTILE.EXC(Plage; 3)` |
| **Écart Inter-Q** | `= Q3 - Q1` (Calcul manuel) |
| **Variance** | `=VAR.S(Plage)` |
| **Écart-Type** | `=ECARTYPE.STANDARD(Plage)` |
| **Coeff. Variation** | `= EcartType / Moyenne` |

### 🔵 Code R
```{r}
#| label: univar
#| echo: true

# Résumé rapide avec summary()
summary(df$Revenu)

# Exemple calcul manuel Coefficient de variation pour Macron
cv_macron <- sd(df$EM) / mean(df$EM)
print(paste("CV Macron :", round(cv_macron, 3)))
```
Le coefficient de variation du vote Macron est de 0,204 (ou 20,4 %). Cela indique une **dispersion modérée** des résultats autour de la moyenne.  
Si le CV était de 0,05 (5 %) : Le vote serait **identique** partout  
Si le CV était de 0,85 (80 %) : Il y aurait une **énorme disparité** entre les différents arrondissement  

:::

# 2. Analyse Bivariée
*Lien Revenu / Vote*

## Corrélation et Régression ($r$ et $R^2$) {.scrollable}

On cherche à expliquer le vote ($Y$) par le revenu ($X$).

::: {.panel-tabset}
### 🟢 Excel
1.  **Corrélation ($r$) :** `=COEFFICIENT.CORRELATION(Col_Revenu; Col_Vote)`
    * *Rappel :* Proche de 1 ou -1 = Lien fort.
2.  **Régression Linéaire :** * Données > Utilitaire d'analyse > Régression.
    * **Y :** Colonne Vote (ex: % Macron).
    * **X :** Colonne Revenu.

### 🔵 R (Matrice)
```{r}
#| label: correlation
#| echo: true

# On sélectionne uniquement les colonnes numériques pour la corrélation
matrice_cor <- df %>% 
  select(Revenu, JLM, EZ, MLP, EM)

cor(matrice_cor, use = "complete.obs") %>% round(2)
```
*Lecture R :*   
• EM vs Revenu = **Positif fort** (Les riches votent Macron).  
• JLM vs Revenu = **Négatif fort** (Les moins riches votent Mélenchon).
• Dans les quartiers où Macron fait un bon score, on observe que Zemmour fait aussi un score élevé.
:::

# 3. Visualisation
*Nuage de points*

## Graphique comparatif {.scrollable}

Représentez les votes EZ, EM et JLM en fonction du revenu sur un même graphique.

::: {.panel-tabset}
### 🟢 Excel
1. Sélectionnez la colonne `Revenu` (X) et les colonnes `JLM`, `EZ`, `EM` (Y).
2. Insertion > Nuage de points.
3. Le revenu doit être en axe horizontal (Abscisses).

### 🔵 R (ggplot)
```{r}
#| label: plot-votes
#| echo: true
#| fig-height: 4

ggplot(df, aes(x = Revenu)) +
  geom_point(aes(y = EM, color = "Macron"), size=3) +
  geom_smooth(aes(y = EM, color = "Macron"), method="lm", se=FALSE) +
  
  geom_point(aes(y = JLM, color = "Mélenchon"), size=3) +
  geom_smooth(aes(y = JLM, color = "Mélenchon"), method="lm", se=FALSE) +
  
  geom_point(aes(y = EZ, color = "Zemmour"), size=3) +
  geom_smooth(aes(y = EZ, color = "Zemmour"), method="lm", se=FALSE) +
  
  # Axe X : Espace pour les milliers
  scale_x_continuous(labels = scales::label_number(big.mark = " ")) +
  
  # Axe Y : Conversion automatique 0.3 -> 30%
  # accuracy = 1 permet d'arrondir à l'entier (30% et pas 30.0%)
  scale_y_continuous(labels = scales::label_percent(accuracy = 1)) +
  # ----------------------
  
  labs(title = "Vote selon le revenu à Paris", y = "% de voix", x = "Revenu Médian (€)") +
  theme_minimal()
```
:::

# 4. Cartographie (Khartis)
*Spatialisation du vote*

## Consignes Khartis {.scrollable}

Réalisez 4 cartes distinctes (JLM, EZ, EM, Revenu) pour comparer les géographies.

1.  **Import :** Copiez les colonnes `IDCOM` (Arrondissement), `Votes` et `Revenu` dans Khartis.
2.  **Fond de carte :** Arrondissements de Paris (code postal ou INSEE).
3.  **Visualisation :**
    * Variable de Ratio (%) $\rightarrow$ **Couleurs Ordonnées** (Choroplèthe).
    * Discrétisation : Essayez *Jenks* ou *Quantiles* pour bien voir les contrastes.
4.  **Export :** Téléchargez les 4 images pour les mettre côte à côte dans votre rapport.

::: {.callout-tip}
### Ce qu'il faut regarder
Observez l'opposition **Est / Ouest** parisienne. Le vote Mélenchon se superpose-t-il aux zones à bas revenus ? Le vote Zemmour suit-il la même géographie que le vote Macron ?
:::

# 5. Analyse Sociologique
*Synthèse des résultats et infographies*

## Interprétation des résultats (Données + Images) {.scrollable}

En vous appuyant sur vos calculs et les graphiques fournis :

### 1. La polarisation économique (Vos calculs)
* **Macron / Zemmour :** Forte corrélation positive avec le revenu. Ce sont des votes de classes aisées (Ouest Parisien).
* **Mélenchon :** Forte corrélation négative. Vote des quartiers populaires (Nord-Est).
* **Le Pen :** Faiblement représentée à Paris, corrélation moins nette (vote plus péri-urbain/rural que parisien intra-muros).

### 2. Les dynamiques historiques (Infographies)
* **Le basculement ouvrier :** Historiquement à gauche (Mitterrand 81), le vote ouvrier s'est effondré vers l'abstention et l'extrême droite.
* **Le vote "Cadre" :** Cœur de l'électorat Macron (et Zemmour à Paris), alors qu'il se partageait davantage auparavant.
* **L'abstention :** Très marquée chez les ouvriers/employés, faible chez les cadres. Cela renforce le poids politique des classes aisées.

::: {.callout-important}
### Conclusion
À Paris, le revenu est un **prédicteur presque parfait** du vote ($R^2 > 0.9$ pour EM et JLM). La fracture géographique Est/Ouest recoupe parfaitement la fracture sociale.
:::

::: {.callout-note appearance="minimal"}
### 🔗 Accéder au corrigé
[Cliquez ici pour accéder au Excel corrigé](https://y.yarn.co/6e13b700-cce4-47e6-a5db-5999fd581141_text.gif)
:::