---
title: "Séquence 2 : Sociologie électorale & Inégalités"
subtitle: "Analyse du vote parisien (Présidentielle 2022)"
author: "Marc O'Flaherty"
format: 
  revealjs:
    theme: simple
    slide-number: c/t
    lightbox: true
    chalkboard: true
    footer: "Séquence 2 - L3 Sciences Sociales"
    echo: true
---

# Introduction & Données
*Le vote est-il une question de revenus ?*

## Le jeu de données {.scrollable}

Nous analysons les résultats du 1er tour 2022 dans les **20 arrondissements de Paris**.

* **Source :** Julia Cagé & Thomas Piketty (*Une histoire du conflit politique*) + INSEE.
* **Variables :**
    * `Médiane du revenu` : Niveau de richesse de l'arrondissement.
    * `Votes (%)` : Mélenchon (JLM), Zemmour (EZ), Le Pen (MLP), Macron (EM).

::: {.callout-note}
### Hypothèse de travail
Existe-t-il une corrélation linéaire entre la richesse d'un arrondissement et son orientation politique ?
:::

## Préparation des données

::: {.panel-tabset}

### 🟢 Excel
1. Ouvrez votre fichier Excel.


### 🔵 R (Importation)
::: {style="max-height: 400px; overflow-y: auto;"}
```{r}
#| label: setup-data
#| echo: true
#| message: false

library(tidyverse)
library(readxl) # Nécessaire pour lire le Excel

# --- ÉTAPE 1 : DÉFINIR LE CHEMIN ---
mon_fichier <- "data/DonneesTD2.xlsx"

# --- ÉTAPE 2 : IMPORTER ET RENOMMER ---
df <- read_excel(mon_fichier) %>%
  rename( # Fonction pour renommer mes variables
    # Nouveau_Nom = Ancien_Nom_Excel
    Arrondissement = IDCOM,
    JLM = pvoixMELENCHON,
    EZ = pvoixZEMMOUR,
    MLP = pvoixMLEPEN,
    EM = pvoixMACRON,
    Revenu = `Médiane du revenu disponible par unité de consommation en 2019, en euros`
  )

# Aperçu pour vérifier que tout va bien
head(df, 3)
```
:::
:::

# 1. Statistiques Univariées
*Min, Max, Dispersion*

## Indicateurs de position et dispersion {.scrollable}

Calculez les indicateurs suivants pour toutes les variables (Revenus et Candidats).

::: {.panel-tabset}
### 🟢 Formules Excel
| Indicateur | Formule Excel |
| :--- | :--- |
| **Min** | `=MIN(Plage)`|  
| **Quartile 1 (Q1)** | `=QUARTILE.EXC(Plage; 1)` |
| **Médiane (Q2)** | `=MEDIANE(Plage)` |
| **Quartile 3 (Q3)** | `=QUARTILE.EXC(Plage; 3)` |
| **Max** |`=MAX(Plage)` |  
| **Étendue** | `= MAX(Plage) - MIN(Plage)` |
| **Écart Inter-Q (EIQ)** | `= Q3 - Q1` (Calcul manuel) |
| **EIQ Relatif** | `= EIQ / Médiane` (Calcul manuel) |
| **Rapport Inter-Q** | `= Q3 / Q1` (Calcul manuel) |
| **Variance** | `=VAR.S(Plage)` |
| **Écart-Type** | `=ECARTYPE.STANDARD(Plage)` |
| **Coeff. Variation** | `= Ecart-Type / Moyenne` |

### 🔵 Code R
```{r}
#| label: univar
#| echo: true
#| message: false

# Calcul groupé pour TOUTES les variables (Logique SQL : GROUP BY)
tableau_stats <- df %>%
  select(Revenu, JLM, EZ, MLP, EM) %>%
  pivot_longer(cols = everything(), names_to = "Variable", values_to = "Valeur") %>%
  group_by(Variable) %>%
  summarise(
    Min = min(Valeur),
    Q1 = quantile(Valeur, 0.25),
    Mediane = median(Valeur),
    Q3 = quantile(Valeur, 0.75),
    Max = max(Valeur),
    Etendue = max(Valeur) - min(Valeur),
    EIQ = quantile(Valeur, 0.75) - quantile(Valeur, 0.25),
    EIQ_Rel = (quantile(Valeur, 0.75) - quantile(Valeur, 0.25)) / median(Valeur),
    Rap_IQ = quantile(Valeur, 0.75) / quantile(Valeur, 0.25),
    Var = var(Valeur),
    Ecart_Type = sd(Valeur),
    CV = sd(Valeur) / mean(Valeur)
  ) %>%
  mutate(across(where(is.numeric), ~round(., 3)))

print(tableau_stats)
```
:::

## Interprétation des résultats {.scrollable}

::: {.callout-note icon=false}
### 💡 Lecture 1 : Les extrêmes et la dispersion absolue (EIQ et Étendue)
L'observation des indicateurs bruts nous montre la réalité géographique des votes sur le territoire parisien :

* **Le grand écart (Mélenchon) :** C'est le vote le plus polarisé en valeur absolue. Son score varie de **9%** à **47%** (une Étendue massive de 38 points). La moitié centrale de ses électeurs est dispersée sur une large plage de 16 points (son EIQ).
* **L'homogénéité (Macron) :** Bien qu'il ait une étendue de 25 points, sa médiane est très haute (41%). Son EIQ de 12 points montre une base électorale large et présente dans quasiment tous les arrondissements.
* **Le plafond de verre (Le Pen) :** Avec un minimum à 4% et un maximum à 7%, l'étendue est de seulement 3 points. Le vote est uniformément faible et ne varie quasiment pas (EIQ de 1 point).
:::

::: {.callout-tip icon=false}
### 🎯 Lecture 2 : La dispersion relative (L'intensité de la ségrégation)

C'est ici que le **Coefficient de Variation (CV)** et l'**EIQ Relatif** révèlent la vraie sociologie des votes. En divisant la dispersion par le score moyen/médian, on neutralise la taille du candidat :

* **Le miroir Zemmour / Mélenchon :** Zemmour a un tout petit EIQ brut (4 points) contre 16 pour Mélenchon. Pourtant, leurs indicateurs relatifs sont quasi identiques : **CV à 42%** et **EIQ Relatif autour de 60%**. Cela prouve sociologiquement que ces deux votes fonctionnent exactement de la même manière : ce sont des votes de "niche" très concentrés. Passer des arrondissements qui leur sont défavorables (Q1) à ceux qui leur sont très favorables (Q3) fait bondir leur score moyen de plus de 70% (Rapport Inter-Q > 170%). Et la dynamique est encore plus violente aux extrêmes : d'un bout à l'autre de Paris, le score de Zemmour triple (de 5% à 17%) et celui de Mélenchon quintuple (de 9% à 47%) !
* **L'alignement Macron / Revenus :** Le vote Macron affiche un CV de **20%** et un EIQ relatif de **29%**, ce qui est remarquablement proche de la dispersion des revenus parisiens (CV **20%**, EIQ Relatif **24%**). Cela illustre une ségrégation modérée et spatialement très étalée.
:::


# 2. Analyse Bivariée
*Lien Revenu / Vote*

## Corrélation et Régression ($r$ et $R^2$) {.scrollable}

On cherche à analyser la relation entre le vote de chaque candidat (EZ, EM, JLM) ($Y$) et le revenu médian ($X$).

::: {.panel-tabset}
### 🟢 Formules Excel
Pour un candidat donné (ex: colonne EM) en fonction du Revenu :

| Indicateur | Formule Excel |
| :--- | :--- |
| **Covariance** | `=COVARIANCE.PEARSON(Col_Vote; Col_Revenu)` |
| **Corrélation ($r$)** | `=COEFFICIENT.CORRELATION(Col_Vote; Col_Revenu)` |
| **R² (Détermination)** | `=COEFFICIENT.DETERMINATION(Col_Vote; Col_Revenu)` |
| **Pente ($a$)** | `=PENTE(Col_Vote; Col_Revenu)` |
| **Ordonnée à l'origine ($b$)** | `=ORDONNEE.ORIGINE(Col_Vote; Col_Revenu)` |

*Note : Le R² peut aussi s'obtenir simplement en mettant le $r$ au carré (`= Cellule_r ^ 2`). L'équation de la droite est $Y = aX + b$.*

### 🔵 Code R
```{r}
#| label: bivar-revenu
#| echo: true
#| message: false

# Calcul des indicateurs bivariés pour chaque candidat par rapport au Revenu
tableau_bivarie <- df %>%
  # 1. On garde le Revenu (notre X) et on rassemble les candidats demandés (nos Y)
  select(Revenu, JLM, EZ, EM) %>%
  pivot_longer(cols = -Revenu, names_to = "Candidat", values_to = "Score_Vote") %>%
  # 2. On groupe par candidat (équivalent d'un GROUP BY)
  group_by(Candidat) %>%
  # 3. On calcule les indicateurs, y compris la pente et l'ordonnée à l'origine
  summarise(
    Covariance = cov(Score_Vote, Revenu),
    r = cor(Score_Vote, Revenu),
    R2 = cor(Score_Vote, Revenu)^2,
    a_Pente = coef(lm(Score_Vote ~ Revenu))[2],
    b_Ordonnee = coef(lm(Score_Vote ~ Revenu))[1]
  ) %>%
  # 4. On arrondit pour la lisibilité
  mutate(
    across(c(Covariance, r, R2), ~round(., 3)),
    # On arrondit moins la pente car ce sont de très petits nombres
    a_Pente = round(a_Pente, 6),
    b_Ordonnee = round(b_Ordonnee, 3)
  )

print(tableau_bivarie)
```

:::

## Interprétation des résultats {.scrollable}

::: {.callout-note icon=false}
### 💡 Interprétation des résultats
* **La Covariance :** Elle indique le sens de la relation (positive ou négative), mais sa valeur brute est difficile à interpréter car elle dépend des unités (ici, on multiplie des % par des euros).
* **Le coefficient de corrélation ($r$) :** Il standardise la relation entre -1 et 1.
    * EM et EZ ($r > 0$) : Corrélation **positive** (plus le revenu monte, plus le vote monte).
    * JLM ($r < 0$) : Corrélation **négative** (plus le revenu monte, plus le vote baisse).
* **Le $R^2$ (Pouvoir explicatif) :** C'est le pourcentage de la variance du vote qui est "expliqué" par le revenu. Par exemple, si le $R^2$ de Macron est de $0.85$, cela signifie que **85% des écarts de vote pour Macron d'un arrondissement à l'autre s'expliquent uniquement par la différence de revenu**.
* **La Pente ($a$) :** Elle est très faible (proche de 0) car l'unité en abscisse est l'Euro, tandis que l'ordonnée est un pourcentage (entre 0 et 1). Pour chaque euro supplémentaire, le vote n'augmente que d'une fraction infime de pourcentage. Pour la rendre plus lisible, il faudrait multiplier le revenu par 1000 (ex: augmentation du vote pour 1000€ de revenu en plus).
:::


# 3. Régressions Linéaires
*Modèles par candidat*

## Droites de régression individuelles {.scrollable}

Effectuez une régression linéaire pour les proportions de votes pour EZ, EM, JLM en fonction du revenu médian.

::: {.panel-tabset}
### 🔵 R (E. Macron)
```{r}
#| label: reg-em
#| echo: true
#| fig-height: 4

ggplot(df, aes(x = Revenu, y = EM)) +
  geom_point(color = "#0044cc", size = 3) +
  geom_smooth(method = "lm", color = "black") +
  geom_text(aes(label = stringr::str_sub(Arrondissement, -2)), size = 2.5, vjust = -1, check_overlap = TRUE) +
  scale_x_continuous(labels = scales::label_number(big.mark = " ")) +
  scale_y_continuous(labels = scales::label_percent(accuracy = 1)) +
  labs(title = "Régression : Vote E. Macron selon le Revenu", x = "Revenu Médian (€)", y = "Vote Macron") +
  theme_minimal()
```

### 🔵 R (J.L. Mélenchon)
```{r}
#| label: reg-jlm
#| echo: true
#| fig-height: 4

ggplot(df, aes(x = Revenu, y = JLM)) +
  geom_point(color = "#cc0000", size = 3) +
  geom_smooth(method = "lm", color = "black") +
  geom_text(aes(label = stringr::str_sub(Arrondissement, -2)), size = 2.5, vjust = -1, check_overlap = TRUE) +
  scale_x_continuous(labels = scales::label_number(big.mark = " ")) +
  scale_y_continuous(labels = scales::label_percent(accuracy = 1)) +
  labs(title = "Régression : Vote J.L. Mélenchon selon le Revenu", x = "Revenu Médian (€)", y = "Vote Mélenchon") +
  theme_minimal()
```

### 🔵 R (É. Zemmour)
```{r}
#| label: reg-ez
#| echo: true
#| fig-height: 4

ggplot(df, aes(x = Revenu, y = EZ)) +
  geom_point(color = "#333333", size = 3) +
  geom_smooth(method = "lm", color = "black") +
  geom_text(aes(label = stringr::str_sub(Arrondissement, -2)), size = 2.5, vjust = -1, check_overlap = TRUE) +
  scale_x_continuous(labels = scales::label_number(big.mark = " ")) +
  scale_y_continuous(labels = scales::label_percent(accuracy = 1)) +
  labs(title = "Régression : Vote É. Zemmour selon le Revenu", x = "Revenu Médian (€)", y = "Vote Zemmour") +
  theme_minimal()
```
:::

# 4. Cartographie (Khartis)
*Spatialisation du vote*

## Consignes Khartis {.scrollable}

Réalisez 4 cartes distinctes (JLM, EZ, EM, Revenu) pour comparer les géographies.

1.  **Import :** Copiez les colonnes `IDCOM` (Arrondissement), `Votes` et `Revenu` dans Khartis.
2.  **Fond de carte :** Arrondissements de Paris (code postal ou INSEE).
3.  **Visualisation :**
    * Variable de Ratio (%) $\rightarrow$ **Couleurs Ordonnées** (Choroplèthe).
    * Discrétisation : Essayez *Jenks* ou *Quantiles* pour bien voir les contrastes.
4.  **Export :** Téléchargez les 4 images pour les mettre côte à côte dans votre rapport.

::: {.callout-tip}
### Ce qu'il faut regarder
Observez l'opposition **Est / Ouest** parisienne. Le vote Mélenchon se superpose-t-il aux zones à bas revenus ? Le vote Zemmour suit-il la même géographie que le vote Macron ?
:::

# 5. Visualisation
*Nuage de points*

## Graphique comparatif {.scrollable}

Représentez les votes EZ, EM et JLM en fonction du revenu sur un même graphique.

::: {.panel-tabset}
### 🟢 Excel
1. Sélectionnez la colonne `Revenu` (X) et les colonnes `JLM`, `EZ`, `EM` (Y).
2. Insertion > Nuage de points.
3. Le revenu doit être en axe horizontal (Abscisses).

### 🔵 R (ggplot + plotly)
```{r}
#| label: plot-votes
#| echo: true
#| fig-height: 5
#| message: false
#| warning: false

library(plotly)

p <- ggplot(df, aes(x = Revenu)) +
  # E. Macron
  geom_point(aes(y = EM, color = "Macron", 
                 text = paste("<b>Arrondissement :</b>", Arrondissement, 
                              "<br><b>Revenu :</b>", format(Revenu, big.mark = " "), "€",
                              "<br><b>Macron :</b>", scales::percent(EM, accuracy = 0.1))), 
             size=2) +
  geom_smooth(aes(y = EM, color = "Macron"), method="lm", se=FALSE, linewidth=0.5) +
  
  # J.L. Mélenchon
  geom_point(aes(y = JLM, color = "Mélenchon", 
                 text = paste("<b>Arrondissement :</b>", Arrondissement, 
                              "<br><b>Revenu :</b>", format(Revenu, big.mark = " "), "€",
                              "<br><b>Mélenchon :</b>", scales::percent(JLM, accuracy = 0.1))), 
             size=2) +
  geom_smooth(aes(y = JLM, color = "Mélenchon"), method="lm", se=FALSE, linewidth=0.5) +
  
  # É. Zemmour
  geom_point(aes(y = EZ, color = "Zemmour", 
                 text = paste("<b>Arrondissement :</b>", Arrondissement, 
                              "<br><b>Revenu :</b>", format(Revenu, big.mark = " "), "€",
                              "<br><b>Zemmour :</b>", scales::percent(EZ, accuracy = 0.1))), 
             size=2) +
  geom_smooth(aes(y = EZ, color = "Zemmour"), method="lm", se=FALSE, linewidth=0.5) +
  
  # Axe X : Espace pour les milliers
  scale_x_continuous(labels = scales::label_number(big.mark = " ")) +
  
  # Axe Y : Conversion automatique 0.3 -> 30%
  scale_y_continuous(labels = scales::label_percent(accuracy = 1)) +
  
  labs(title = "Vote selon le revenu à Paris", y = "% de voix", x = "Revenu Médian (€)", color = "Candidat") +
  theme_minimal()

# On rend le graphique interactif en affichant uniquement l'infobulle personnalisée ("text")
ggplotly(p, tooltip = "text")
```
:::

# 6. Analyse Sociologique
*Synthèse des résultats et infographies*

## Interprétation des résultats (Données + Images) {.scrollable}

En vous appuyant sur vos calculs et les graphiques fournis :

### 1. La polarisation économique (Vos calculs)
* **Macron / Zemmour :** Forte corrélation positive avec le revenu. Ce sont des votes de classes aisées (Ouest Parisien).
* **Mélenchon :** Forte corrélation négative. Vote des quartiers populaires (Nord-Est).
* **Le Pen :** Qu'importe le niveau de revenu de l'arrondissement, le vote pour MLP est uniformément faible (autour de 5%) et stable à Paris intra-muros. La corrélation est quasi-nulle.

### 2. Les dynamiques historiques (Infographies)
* **Le basculement ouvrier :** Historiquement à gauche (Mitterrand 81), le vote ouvrier s'est effondré vers l'abstention et l'extrême droite.
* **Le vote "Cadre" :** Cœur de l'électorat Macron (et Zemmour à Paris), alors qu'il se partageait davantage auparavant.
* **L'abstention :** Très marquée chez les ouvriers/employés, faible chez les cadres. Cela renforce le poids politique des classes aisées.

::: {.callout-important}
### Conclusion
À Paris, le revenu est un **prédicteur presque parfait** du vote ($R^2 > 0.9$ pour EM et JLM). La fracture géographique Est/Ouest recoupe parfaitement la fracture sociale.
:::

::: {.callout-note appearance="minimal"}
### 🔗 Accéder au corrigé
[Cliquez ici pour accéder au Excel corrigé](https://drive.google.com/drive/folders/1sIzb21FcX9TCQubdaOwL930YvCfxiIK-?usp=sharing)
:::


## Bonus : Cartographie des inégalités électorales sur R {.scrollable}

[Cliquez ici pour télécharger le Geojson des arrondissements de Paris](https://opendata.paris.fr/api/explore/v2.1/catalog/datasets/arrondissements/exports/geojson)

::: {.panel-tabset}

### 🗺️ J.L. Mélenchon
```{r}
#| label: map-jlm
#| echo: false
#| message: false
#| warning: false

library(sf)
library(dplyr)
library(ggplot2)

# 1. Chargement et nettoyage de la clé de la carte
carte_paris <- st_read("data/arrondissements.geojson", quiet = TRUE) %>%
  mutate(cle_geo = as.numeric(c_ar))

# 2. Nettoyage de la clé Excel (Astuce du Modulo 100 pour gérer les 75000)
df_clean <- df %>%
  mutate(cle_excel = as.numeric(Arrondissement) %% 100)

# 3. La Jointure infaillible
paris_data <- carte_paris %>%
  left_join(df_clean, by = c("cle_geo" = "cle_excel"))

# Carte JLM
ggplot(data = paris_data) +
  geom_sf(aes(fill = JLM), color = "white", linewidth = 0.3) +
  scale_fill_viridis_c(option = "magma", direction = -1, 
                       labels = scales::label_percent(accuracy = 1)) +
  labs(title = "Vote J.L. Mélenchon à Paris", subtitle = "Forte concentration Nord-Est", fill = "Score") +
  theme_void()
```

### 🗺️ E. Macron
```{r}
#| label: map-em
#| echo: false
#| message: false
#| warning: false

# Carte EM
ggplot(data = paris_data) +
  geom_sf(aes(fill = EM), color = "white", linewidth = 0.3) +
  scale_fill_viridis_c(option = "viridis", direction = -1, 
                       labels = scales::label_percent(accuracy = 1)) +
  labs(title = "Vote E. Macron à Paris", subtitle = "Un vote étendu avec un socle au Centre/Ouest", fill = "Score") +
  theme_void()
```

### 🗺️ É. Zemmour
```{r}
#| label: map-ez
#| echo: false
#| message: false
#| warning: false

# Carte EZ
ggplot(data = paris_data) +
  geom_sf(aes(fill = EZ), color = "white", linewidth = 0.3) +
  # Utilisation d'un gradient manuel pour marquer le clivage Ouest
  scale_fill_gradient(low = "#e0e0e0", high = "#00205b", 
                      labels = scales::label_percent(accuracy = 1)) +
  labs(title = "Vote É. Zemmour à Paris", subtitle = "Micro-concentration à l'Ouest (16e, 8e, 7e)", fill = "Score") +
  theme_void()
```

### 🗺️ Revenu Médian
```{r}
#| label: map-rev
#| echo: false
#| message: false
#| warning: false

# Carte Revenu
ggplot(data = paris_data) +
  geom_sf(aes(fill = Revenu), color = "white", linewidth = 0.3) +
  scale_fill_viridis_c(option = "mako", direction = -1, 
                       labels = scales::label_number(big.mark = " ", suffix = " €")) +
  labs(title = "Revenu Médian à Paris", subtitle = "La fracture classique Est / Ouest", fill = "Revenu") +
  theme_void()
```
:::
