---
title: "Séquence 4 : Tableaux Croisés & Indépendance"
subtitle: "Analyse des difficultés scolaires (G. Henri-Panabière)"
author: "Marc O'Flaherty"
format: 
  revealjs:
    theme: simple
    slide-number: c/t
    lightbox: true
    chalkboard: true
    footer: "Séquence 4 - L3 Sciences Sociales"
    echo: true
---

# Introduction & Contexte
*Élèves en difficultés de parents fortement diplômés*

## L'étude sociologique {.scrollable}

Nous analysons les données issues de l'article de **Gaële Henri-Panabière** (2010), paru dans la revue *Sociologie*.

* **L'objectif :** Comprendre les facteurs qui favorisent ou empêchent les difficultés scolaires, en particulier au sein des familles fortement diplômées.
* **Le croisement de variables :** La sociologie quantitative s'appuie beaucoup sur les **tableaux croisés** pour mesurer si deux variables qualitatives sont indépendantes ou si l'une influence l'autre.
* **Nos variables clés aujourd'hui :**
  * Rang de naissance
  * Difficultés scolaires (passées ou présentes)

::: {.callout-note}
### Rappel de cours
Un tableau croisé confronte deux variables catégorielles. On calcule souvent des **pourcentages en ligne** ou **en colonne** pour neutraliser les différences d'effectifs entre les groupes.
:::

## Préparation des données

::: {.panel-tabset}
### 🟢 Excel
1. Ouvrez `DonneesTD4.xlsx` (attention, fichier volumineux).
2. Familiarisez-vous avec les colonnes grâce au dictionnaire des codes.

### 🔵 R (Importation)
::: {style="max-height: 400px; overflow-y: auto;"}
```{r}
#| label: setup-data
#| echo: true
#| message: false
#| warning: false

# On installe/charge le package questionr qui facilite l'analyse d'enquêtes
# install.packages("questionr") 
library(tidyverse)
library(readxl)
library(questionr)

# --- IMPORTATION ---
df <- read_excel("data/DonneesTD4.xlsx")

# Petit nettoyage pour simplifier (Exemple factice, à adapter selon V0007 / V0065)
# df_clean <- df %>%
#   select(Rang_Naissance = V000X, Diff_Scolaire = V000Y) %>%
#   drop_na()
```
:::
:::

# 1. Le Tableau Croisé
*Effectifs et Pourcentages*

## Créer un tableau croisé {.scrollable}

Croisons le **Rang de naissance** et les **Difficultés scolaires**.

::: {.panel-tabset}
### 🟢 Excel (TCD)
1. **Insertion > Tableau croisé dynamique**.
2. Glissez le *Rang de naissance* en **Lignes**.
3. Glissez les *Difficultés scolaires* en **Colonnes**.
4. Glissez à nouveau les *Difficultés scolaires* dans **Valeurs** (en choisissant "Nombre" ou "Compte", pas "Somme").
5. Pour avoir les %, cliquez sur les paramètres du champ de valeur > Afficher les valeurs en > **% du total de la ligne**.

### 🔵 Code R (Base)
```{r}
#| label: tab-croise-base
#| echo: true
#| eval: false

# Fonction de base R pour les effectifs
tab_brut <- table(df$V0007, df$V0065)
print(tab_brut)

# Pourcentages en LIGNE (avec le package questionr)
lprop(tab_brut)

# Pourcentages en COLONNE
cprop(tab_brut)
```

### 🔵 Code R (dplyr)
```{r}
#| label: tab-croise-dplyr
#| echo: true
#| eval: false

# Version tidyverse (plus lisible pour des rapports)
df %>%
  count(V0007, V0065) %>%
  pivot_wider(names_from = V0065, values_from = n)
```
:::

## Interpréter les pourcentages

::: {.callout-warning icon=false}
### ⚠️ Ligne ou Colonne ? La règle d'or !
Le choix du sens des pourcentages détermine ce que vous démontrez :
* **Les % en ligne** décrivent le comportement d'une sous-population (Ex: *Parmi les aînés, X% ont des difficultés.*) $\rightarrow$ Permet de comparer les groupes entre eux.
* **Les % en colonne** décrivent la composition d'un phénomène (Ex: *Parmi les élèves en difficulté, X% sont des aînés.*) $\rightarrow$ Permet de voir de qui est composé le groupe "en difficulté".
:::

**Dans notre cas :** On veut savoir si le fait d'être aîné ou cadet *influence* la difficulté scolaire. Le rang de naissance est la variable indépendante (la cause présumée), on la met en **ligne**, et on calcule des pourcentages **en ligne**.


# 2. Mesurer l'indépendance
*Test du $\chi^2$ (Khi-deux)*

## Le test du Khi-deux {.scrollable}

Le Khi-deux ($\chi^2$) compare le tableau **observé** (la réalité) avec un tableau **théorique** (ce qu'on obtiendrait si le rang de naissance n'avait *strictement aucune influence* sur les résultats scolaires).

::: {.panel-tabset}
### 🟢 Excel
Excel ne fait pas ce test automatiquement. Il faut :
1. Calculer les effectifs théoriques pour chaque case : `(Total Ligne * Total Colonne) / Total Général`.
2. Utiliser la fonction `=TEST.KHIDEUX(Plage_observée; Plage_théorique)` pour obtenir la **p-value**.

### 🔵 Code R
```{r}
#| label: chi2
#| echo: true
#| eval: false

tab_brut <- table(df$V0007, df$V0065)

# 1. Le test complet
resultat_test <- chisq.test(tab_brut)
print(resultat_test)

# 2. Afficher les effectifs théoriques
# resultat_test$expected

# 3. Calculer la force du lien (V de Cramer) avec questionr
cramer.v(tab_brut)
```
:::

## P-value et V de Cramer

::: {.callout-note icon=false}
### 💡 La P-value (Est-ce significatif ?)
La *p-value* (ou $p$) vous indique la probabilité que la différence observée soit due au simple hasard de l'échantillonnage.
* Si **$p < 0.05$** : Le lien est **statistiquement significatif** (moins de 5% de chances de se tromper). On rejette l'hypothèse d'indépendance.
* Si **$p > 0.05$** : On ne peut rien affirmer de solide, les variations relèvent peut-être du hasard.
:::

::: {.callout-tip icon=false}
### 🎯 Le V de Cramer (Est-ce fort ?)
Avoir une *p-value* très petite ($p < 0.001$) prouve que le lien existe, mais **ne dit pas s'il est fort**. 
Le **V de Cramer** mesure l'intensité du lien entre 0 (nul) et 1 (parfait).
* $< 0.10$ : Lien très faible.
* Autour de $0.20$ : Lien moyen/significatif en sciences sociales.
* $> 0.30$ : Lien fort.
:::

# 3. Visualisation
*Le Mosaic Plot*

## Les écarts à l'indépendance {.scrollable}

Le `mosaicplot` est le graphique parfait pour visualiser un tableau croisé. L'aire de chaque rectangle est proportionnelle à l'effectif de la case.

::: {.panel-tabset}
### 🔵 Code R
```{r}
#| label: mosaic
#| echo: true
#| eval: false
#| fig-height: 5

tab_brut <- table(df$V0007, df$V0065)

# shade = TRUE ajoute des couleurs basées sur les résidus du test du Chi2
# Bleu = Sur-représentation par rapport au hasard
# Rouge = Sous-représentation par rapport au hasard
mosaicplot(tab_brut, 
           las = 3, # Pivote le texte des axes
           shade = TRUE, 
           main = "Rang de naissance et Résultats scolaires",
           xlab = "Rang de naissance", 
           ylab = "Résultats faibles")
```
:::

::: {.callout-important}
### Ce qu'il faut regarder
Observez les cases **bleues** et **rouges**. Elles vous indiquent exactement *où* l'indépendance est brisée. Par exemple, si la case (Aîné $\times$ Bon élève) est bleue, cela signifie que les aînés réussissent statistiquement mieux que si la répartition était liée au hasard.
:::
