---
title: "Séquence 1 : Prise en main & statistiques descriptives"
subtitle: "Analyse des inégalités de développement (Données PNUD)"
author: "Marc O'Flaherty"
format: 
  revealjs:
    theme: simple
    slide-number: c/t
    lightbox: true
    chalkboard: true
    footer: "Séquence 1 - L3 Sciences Sociales"
    echo: true
---

# Q1. Découverte des données
*Importation et caractérisation*

## Présentation des données (Q1) {.scrollable}

* **Population étudiée :** Un échantillon de 44 pays (Source PNUD 2017).
* **Individu statistique :** Le Pays (et non l'habitant).
* **Variables clés :**
    * `IDH` : Indice synthétique (0 à 1).
    * `PIB/tête` : Richesse.
    * `Espérance de vie` : Santé.
    * `Population` : Démographie.
    * `Ratio Palma` : Inégalités (Top 10% / Bottom 40%).

::: {.callout-note}
### Objectif Q1
Télécharger le fichier, l'ouvrir et identifier ces variables.
:::

## Importation : La technique

::: {.panel-tabset}

### 🟢 Sur Excel
1.  Ouvrez le fichier `DonneesTD1.xlsx`.

### 🔵 Sur R
::: {style="max-height: 400px; overflow-y: auto;"}
```{r}
#| label: setup
#| echo: true
#| message: false
#| warning: false

#install.packages("ggplot2")
#install.packages("dplyr")
#install.packages("readxl")

library(ggplot2)
library(dplyr)
library(readxl)

# --- ÉTAPE 1 : DÉFINIR LE FICHIER ---
# Remplacez ce chemin par le vôtre !
mon_fichier <- "data/DonneesTD1.xlsx"

# --- ÉTAPE 2 : IMPORTER ---
df <- read_excel(mon_fichier)

# Aperçu
head(df, 3)
```
:::
:::

# Q2 & Q3. Indicateurs simples
*Moyenne, Variance, Médiane, Quartiles*

## Tendance centrale & Dispersion (Q2) {.scrollable}

On demande la **Moyenne** et la **Variance**.

::: {.callout-tip}
### 🟢 Sur Excel (Standard Scientifique)
* **Moyenne :** `=MOYENNE(Plage)`
* **Variance :** `=VAR.S(Plage)`
    * *Note :* On utilise la variance d'échantillon (.S) qui est le standard en sciences sociales (comme sur R).
* **Écart-type :** `=ECARTYPE.STANDARD(Plage)`
:::

::: {style="max-height: 300px; overflow-y: auto;"}
```{r}
#| label: q2-stats
#| echo: true

# Calcul des indicateurs pour l'Espérance de vie
df %>% summarise(
  Moyenne = mean(`Esp Vie Naiss 2017`, na.rm = TRUE),
  Variance = var(`Esp Vie Naiss 2017`, na.rm = TRUE),
  Ecart_Type = sd(`Esp Vie Naiss 2017`, na.rm = TRUE)
) 
```
:::

## Médiane et quantiles (Q3) {.scrollable}

On découpe la distribution pour voir les inégalités.

::: {.callout-tip}
### 🟢 Sur Excel
* **Médiane :** `=MEDIANE(Plage)`
* **Quartiles :** `=QUARTILE.EXC(Plage; 1)` (Q1) et `3` (Q3).
* **Déciles :** `=CENTILE(Plage; 0,1)` (D1) et `0,9` (D9).
:::

**Résultats R :**
```{r}
#| label: q3-quantiles
#| echo: true

# La fonction quantile fait tout d'un coup
quantile(df$`Esp Vie Naiss 2017`, 
         probs = c(0.1, 0.25, 0.5, 0.75, 0.9), 
         na.rm = TRUE)
```

# Q4, Q5 & Q6. Visualisation
*Boxplot, graphique cumulé et Histogramme*

## La Boîte à moustache (Q4) {.scrollable}

Visualiser la médiane, l'écart interquartile et les extrêmes.

::: {.columns}
::: {.column width="40%"}
**Lecture :**
* Trait gras = Médiane (Q2).  
* Boîte = 50% des pays.  
* Extrêmes = Pays atypiques.  
:::

::: {.column width="60%"}
::: {style="max-height: 400px; overflow-y: auto;"}
```{r}
#| label: q4-boxplot
#| fig-height: 5

ggplot(df, aes(y = `Esp Vie Naiss 2017`)) +
  geom_boxplot(fill = "#404080", color = "black", alpha = 0.6) +
  labs(title = "Q4 - Espérance de vie : Boite à moustaches", y = "Années") +
  theme_minimal() +
  theme(axis.text.x = element_blank())
```
:::
:::
:::

::: {.callout-tip}
### 🟢 Sur Excel
Insertion $\rightarrow$ Graphiques recommandés $\rightarrow$ Tous les graphiques $\rightarrow$ **Boîte à moustaches**.
:::

## Graphique cumulé (Q5) {.scrollable}

::: {.callout-tip}
### 🟢 Sur Excel (Méthode simple)
1.  **Triez** la colonne `Espérance de vie` du plus petit au plus grand.  
2. *Créez* la médiane et **copier/coller** en valeur.  
2.  Sélectionnez les valeurs.  
3.  Insertion $\rightarrow$ **Histogramme (ou Barres)**.  
    * *Résultat :* Des bâtons de plus en plus grands.  
:::

**Le résultat identique sur R (données triées) :**

::: {style="max-height: 450px; overflow-y: auto;"}
```{r}
#| label: q5-sorted-bars-quantiles
#| fig-height: 5

# 1. On trie les données (comme sur Excel)
df_trie <- df %>%
  filter(!is.na(`Esp Vie Naiss 2017`)) %>%
  arrange(`Esp Vie Naiss 2017`) %>%
  mutate(Rang = row_number())

# 2. On calcule les valeurs des quantiles pour les lignes
# D1 (10%), Q1 (25%), Q3 (75%), D9 (90%)
vals_q <- quantile(df_trie$`Esp Vie Naiss 2017`, probs = c(0.1, 0.25, 0.75, 0.9))

# 3. Le graphique
ggplot(df_trie, aes(x = Rang, y = `Esp Vie Naiss 2017`)) +
  geom_col(fill = "#404080", width = 0.8, alpha = 0.7) +
  
  # Ligne de la Médiane (déjà présente)
  geom_hline(yintercept = median(df_trie$`Esp Vie Naiss 2017`), 
             color = "#b89e14", linewidth = 1.2) +
  
  # Ajout des lignes pour D1, Q1, Q3, D9
  geom_hline(yintercept = vals_q, linetype = "dashed", color = "grey40", alpha = 0.8) +
  
  # Annotations pour la Médiane
  annotate("text", x = 5, y = 78, label = "Médiane", color = "#b89e14", fontface = "bold") +
  
  # Annotations pour les autres seuils
  annotate("text", x = 1, y = vals_q["10%"] - 3, label = "D1", color = "grey40", size = 3) +
  annotate("text", x = 1, y = vals_q["25%"] - 3, label = "Q1", color = "grey40", size = 3) +
  annotate("text", x = 1, y = vals_q["75%"] + 3, label = "Q3", color = "grey40", size = 3) +
  annotate("text", x = 1, y = vals_q["90%"] + 3, label = "D9", color = "grey40", size = 3) +

  labs(title = "Q5 : Distribution triée avec Quantiles (D1, Q1, Q3, D9)", 
       y = "Espérance de vie (en années)", 
       x = "Pays (du moins au plus âgé)") +
  theme_minimal()
```
:::

---

## Histogramme (Q6) {.scrollable}
*Constituer des classes appropriées (5 ans).*

::: {.callout-tip}
### 🟢 Sur Excel
1.  Sélectionnez la colonne "Espérance de vie".  
2.  Insertion $\rightarrow$ Graphiques statistiques (l'icône bleue avec des barres) $\rightarrow$ **Histogramme**.  
3.  **Important :** Par défaut, les classes sont automatiques.  
    * *Clic droit sur l'axe horizontal* $\rightarrow$ *Mise en forme de l'axe*.  
    * Option "Largeur des classes " $\rightarrow$ Écrire **5** $\rightarrow$ Classe de soupassement : **50**.     
:::

**Le résultat attendu (Version R) :**

::: {style="max-height: 400px; overflow-y: auto;"}
```{r}
#| label: q6-histo-clean
#| fig-height: 5

ggplot(df, aes(x = `Esp Vie Naiss 2017`)) +
  geom_histogram(
    binwidth = 5,       # Largeur de 5 ans
    boundary = 50,      # On force le démarrage sur un chiffre rond (50)
    closed = "left",    # L'intervalle est [50, 55[ (50 inclus, 55 exclu)
    fill = "#1591EA", 
    color = "white"
  ) +
  # C'est ici qu'on force l'affichage des bornes sur l'axe X
  scale_x_continuous(breaks = seq(50, 90, 5)) + 
  
  labs(
    title = "Q6 : Histogramme (Classes de 5 ans)", 
    subtitle = "Chaque barre représente une tranche stricte (ex: [75 à 80[ ans)",
    y = "Nombre de pays", 
    x = "Espérance de vie"
  ) +
  theme_minimal()
```
:::

# Q7, Q8 & Q9. Bivarié & régressions
*Expliquer les liens*

## Covariances et Corrélations (Q7) {.scrollable}
*Comprendre les liens avec l'IDH.*

On calcule d'abord la **Covariance** (le lien brut) puis la **Corrélation** (le lien standardisé).

::: {.callout-tip}
### 🟢 Sur Excel
* **Covariance :** `=COVARIANCE.STANDARD(Plage1; Plage2)`
    * *Résultat flou (ex: 4500)*.
* **Corrélation :** `=COEFFICIENT.CORRELATION(Plage1; Plage2)`
    * *Résultat clair (entre -1 et 1)*.
:::

**Résultats sur R (Matrices complètes) :**

::: {style="max-height: 450px; overflow-y: auto;"}
```{r}
#| label: q7-cov-cor
#| echo: true

# 1. Sélection des variables
vars <- df %>% 
  select(`IDH 2017`, `PIB/tête (2017)`, `Esp Vie Naiss 2017`, `Années éducation (2017)`)

# 2. Matrice de COVARIANCE (Brute)
# Difficile à interpréter car les unités sont mélangées ($ * Années)
print("--- Matrice de COVARIANCE ---")
cov(vars, use = "complete.obs") %>% round(1)

# 3. Matrice de CORRÉLATION (Standardisée)
# Idéale pour voir les liens avec l'IDH (Max = 1)
print("--- Matrice de CORRÉLATION ---")
cor(vars, use = "complete.obs") %>% round(2)
```
:::

## Nuage de points et Régression linéaire (Q8) {.scrollable}
*Espérance de vie ~ PIB par tête.*

::: {style="max-height: 450px; overflow-y: auto;"}
```{r}
#| label: q8-reg
#| fig-height: 5

ggplot(df, aes(x = `PIB/tête (2017)`, y = `Esp Vie Naiss 2017`)) +
  geom_point(alpha = 0.6) +
  geom_smooth(method = "lm", color = "#C04657", se = FALSE) + # Droite de régression
  labs(title = "Q8 : Régression linéaire", x = "PIB ($)", y = "Espérance de vie") +
  theme_minimal()
```
:::
*La ligne droite ne colle pas parfaitement (le lien est courbe), mais la tendance est là.*

## Régression Linéaire Multiple (Q9) {.scrollable}
*Espérance de vie ~ PIB + Éducation + Population*

On cherche à expliquer la santé par toutes les variables disponibles (sauf l'IDH qui est une synthèse).

::: {.callout-tip}
### 🟢 Sur Excel 
Excel impose une règle stricte : les variables explicatives ($X$) doivent être **collées** (dans des colonnes adjacentes).  
1.  **Préparez les données :** Dans une nouvelle zone, copiez la colonne `PIB`, la colonne `Éducation` et la colonne `Population` pour qu'elles soient côte à côte.  
2.  **Outil :** Onglet **Données** $\rightarrow$ **Utilitaire d'analyse** $\rightarrow$ **Régression**. [En cas d'absence de l'option 🔗](https://www.youtube.com/watch?v=hy-lTUZ4whk)  
3.  **Paramètres :**  
    * **Plage Y :** La colonne `Espérance de vie`.  
    * **Plage X :** Le bloc des **3 colonnes** (PIB, Éducation, Pop) ensemble.  
    * Cochez **"Intitulés"** (Labels).  
:::

**Résultat sur R :**  

::: {style="max-height: 400px; overflow-y: auto;"}
```{r}
#| label: q9-multi-final
#| echo: true

# Modèle sans le Palma (données manquantes) et sans l'IDH (tautologie)
modele_safe <- lm(`Esp Vie Naiss 2017` ~ `PIB/tête (2017)` + 
                  `Années éducation (2017)` + 
                  `Population totale (2017)`, 
                  data = df)

# Affichage des coefficients arrondis
summary(modele_safe)$coefficients %>% round(5)
```
:::

### Interprétation des résultats  

1.  **L'Intercept (Ordonnée à l'origine) : ~43 ans**  
    * *C'est quoi ?* C'est l'espérance de vie théorique d'un pays qui aurait   **0 partout** (0$ PIB, 0 éducation).  
    * *Sens :* C'est notre "socle biologique" minimum sans aucun développement.  

2.  **L'Éducation (Significatif `***`) :**  
    * C'est le **moteur principal**. Chaque année d'étude supplémentaire fait gagner environ **2,15 ans** d'espérance de vie (Coeff: 2.159).  

3.  **La surprise du PIB (Non-significatif) :**  
    * Sa p-value est de **0.71** (> 0.05).  
    * *Pourquoi ?* Car l'Éducation a "absorbé" l'effet richesse. Le modèle nous dit : ce n'est pas d'être riche qui compte, mais d'être éduqué (ce qui arrive souvent quand on est riche).  

4.  **La Population (Non-significatif) :**  
    * La taille du pays n'a aucun impact sur la durée de vie.  
    
# Q10. Le piège de l'agrégation
*Pays vs Population mondiale*

## Espérance de vie mondiale (Q10) {.scrollable}
*Calculez l'espérance de vie des habitants de la planète et sa variance inter-pays.*

On cherche ici à décrire la "population mondiale" et non plus une liste de pays. Il faut donc **pondérer** par la population.

::: {.callout-tip}
### 🟢 Sur Excel (Méthode avec pondération)  

Pour la variance pondérée, il faut une colonne intermédiaire.  
1.  **Moyenne Monde ($M$) :** `=SOMMEPROD(Esp; Pop) / SOMME(Pop)`  
    * *Cela donne l'espérance de vie moyenne d'un terrien.*  
2.  **Colonne "Ecart Carré Pondéré" :**  
    * Formule : `= Population * (Espérance - $M)^2`  
3.  **Variance Inter-Pays :** `= SOMME(Colonne_Ecart) / SOMME(Pop)`  
:::

**Résultats sur R :**

::: {style="max-height: 400px; overflow-y: auto;"}
```{r}
#| label: q10-monde-pondere
#| echo: true

# 1. Moyenne Mondiale (Pondérée)
# C'est l'espérance de vie moyenne d'un être humain sur Terre (dans notre échantillon)
# Moyenne non pondérée
moy_Q2 <- mean(df$`Esp Vie Naiss 2017`, na.rm = TRUE)

# Moyenne pondérée
moy_monde <- weighted.mean(df$`Esp Vie Naiss 2017`, 
                           w = df$`Population totale (2017)`, 
                           na.rm = TRUE)

# 2. Variance Inter-Pays (Pondérée)
# Formule : Somme(Pop * (Esp - Moy)^2) / Somme(Pop)
# Variance non pondérée
var_Q2 <- var(df$`Esp Vie Naiss 2017`, na.rm = TRUE)
# Écart type non pondérée
sd_Q2 <- sd(df$`Esp Vie Naiss 2017`, na.rm = TRUE)

# Moyenne pondérée
var_inter <- sum(df$`Population totale (2017)` * (df$`Esp Vie Naiss 2017` - moy_monde)^2, na.rm = TRUE) / 
             sum(df$`Population totale (2017)`, na.rm = TRUE)

# Affichage des résultats
data.frame(
  Indicateur = c("Espérance de vie (Q2 - non pondérée)", "Espérance de vie (Monde - pondérée)", "Variance non pondérée", "Variance Inter-Pays (Pondérée)", "Ecart-type non pondéré", "Ecart-type Inter-Pays"),
  Valeur = c(moy_Q2, moy_monde, var_Q2, var_inter, sd_Q2, sqrt(var_inter)) # sqrt -> racine carré de la variance
) %>% knitr::kable(digits = 2)
```
:::

### Commentaire
1.  **L'Espérance de vie mondiale :** Une fois pondérée, la moyenne est différente de la moyenne simple des pays. Ici, elle est tirée vers le haut, à la marge.    
2.  **La Variance Inter-Pays :** Elle mesure les inégalités **entre les nations**.  
    * *Ce qu'elle rate :* Elle ignore les inégalités **à l'intérieur** des pays (riches vs pauvres au sein d'un même pays).  
    * *Conclusion :* La vraie variance de l'espérance de vie mondiale (si on prenait chaque humain individuellement) serait beaucoup plus élevée, car elle ajouterait les inégalités internes aux inégalités nationale et internationales.    


# Conclusion (Q11-13)

## Comparaison et bilan

* **Q11 (Ouverture) :** Vous pouvez tester d'autres modèles de régression sur d'autres variables et/ou d'autres données. .  
* **Q12 (Excel vs R) :**
    * **Excel :** Intuitif pour "voir" les données, bon pour la saisie manuelle.
    * **R :** Plus puissant pour les graphiques (ggplot), la modélisation (lm) et surtout la **reproductibilité** (on relance le script, tout se met à jour).


## Q13 : Synthèse et interprétation des résultats {.scrollable}  

L'objectif était d'analyser les déterminants de l'espérance de vie à travers un échantillon de 44 pays en 2017. Voici les trois conclusions majeures issues de nos traitements statistiques.  

### A. Une distribution mondiale étonnamment stable (Q2 vs Q10)  
Contrairement à l'intuition, la prise en compte de la taille de la population ne change presque rien aux résultats globaux sur cet échantillon :  

* **Moyenne :** L'espérance de vie moyenne par pays est de **73,43 ans**. L'espérance de vie mondiale pondérée (celle d'un "habitant terrien moyen") est quasi identique à **73,48 ans**.  
* **Interprétation :** Cela signifie qu'il n'y a pas de biais démographique majeur : les géants démographiques de l'échantillon ne sont ni systématiquement plus pauvres, ni plus riches que les petits pays.  
* **Inégalités :** La variance reste élevée, signe que le lieu de naissance détermine encore fortement la durée de vie.  

### B. L'Éducation est le moteur, la richesse n'est que le carburant (Q9)
La régression multiple ($R^2 = 0,89$) nous a permis de départager les facteurs d'influence avec précision :  

1.  **L'Éducation est la cause réelle :** C'est la seule variable hautement significative ($p < 0,001$). Chaque année d'étude supplémentaire augmente l'espérance de vie de **2,16 ans**.  
2.  **L'effet "masqué" du PIB :** Une fois l'éducation prise en compte, le PIB par tête devient non-significatif ($p = 0,72$).  
    * *Sens sociologique :* La richesse économique n'est pas une fin en soi pour la santé. Elle n'est utile que si elle est convertie en services publics et en **éducation** notamment (ex : USA).  
3.  **La neutralité démographique :** La taille de la population n'a aucun impact ($p = 0,60$).  

### C. Le "socle biologique"
L'ordonnée à l'origine (Intercept) est de **43,05 ans**.  
Cela représente l'espérance de vie théorique "brute" d'une population qui n'aurait aucune instruction ni développement économique. L'écart entre ce socle (43 ans) et la moyenne actuelle (~73,5 ans) mesure l'apport du développement humain.  

# Fin de la séquence 1

**Merci de votre attention !**

::: {.callout-note appearance="minimal"}
### 🔗 Accéder au corrigé
[Cliquez ici pour accéder au Excel corrigé](https://drive.google.com/drive/folders/1mCL7dYh4UpdKQz0c729nowAzpDm6N8cr?usp=sharing)
:::

